ACORDAO-COMPLETO-2455212

ACÓRDÃO 489/2021 ATA 7/2021 - PLENÁRIO

VISTOS, relatados e discutidos estes autos de Representação sobre possíveis irregularidades ocorridas no Contrato TRT4 38/2014, decorrente da Concorrência 2/2014, objetivando a prestação de serviços continuados de manutenção predial programada, manutenção corretiva não programada e serviços de reforma de pequeno porte nos imóveis do TRT da 4ª Região;
ACORDAM os Ministros do Tribunal de Contas da União, reunidos em Sessão Plenária, diante das razões expostas pelo Relator, em:   
9.1. conhecer desta Representação, por estarem presentes os requisitos de admissibilidade constantes do arts. 235 e 237 do Regimento Interno do TCU para, no mérito, considerá-la parcialmente procedente;
9.2. dar ciência ao Tribunal Regional do Trabalho da 4ª Região, com fundamento no art. 9º, inciso I, da Resolução-TCU 315/2020, que:
9.2.1. a prática realizar pagamentos de serviços novos, sem cobertura contratual, fora do projeto originalmente licitado, utilizando-se para faturamento outros serviços constantes da planilha de preços original, sem a respectiva execução destes últimos, para futura compensação afronta os artigos 62 e 63 da Lei 4.320/1964, 60 da 8.666/1993;
9.2.2. a ausência de emissão das devidas ordens de início de serviço, bem como das ordens de paralização e reinício dos serviços, necessárias à utilização como instrumentos de controle nas etapas de solicitação, acompanhamento, avaliação, atestação e pagamento de serviços afronta o art. 55, IV, da Lei 8.666/1993;
9.2.3. a ausência de termos aditivos para as referidas alterações contratuais efetuadas dentro dos limites do art. 65, § 1º, da Lei n. 8.666/1993, sem as devidas justificativas, afronta os arts. 3º e 60, parágrafo único, e 61, parágrafo único, do mesmo diploma legal;
9.2.4. a ausência de especificações técnicas, em obras de reformas, e/ou de suas alterações, bem assim as alterações em projetos, como observado em relação às reformas na Escola Judicial e na Secretaria de Comunicação Social (Secom) , contrariam o disposto no art. 6º, inciso IX, alínea "c" da Lei 8.666/93;
9.2.5. a ausência de formalização de alterações de planilha decorrentes de modificações implementadas por novos projetos de obras desacompanhadas das respectivas justificativas técnicas, contraria o art. 65, § 1º, da Lei n. 8.666/1993, bem como os arts. 3º e 60, parágrafo único, e 61, parágrafo único, do mesmo diploma legal;
9.2.6. a ausência de diários de obra, relatórios de acompanhamento e/ou fiscalização, como observado em relação às reformas na Escola Judicial e na Secretaria de Comunicação Social (Secom) , contrariam o disposto no § 1º, art. 67, da Lei 8.666/1993.  
		9.3. encaminhar cópia do presente acórdão ao Tribunal Regional do Trabalho da 4ª Região, destacando que o relatório e o voto que fundamentam a deliberação ora encaminhada podem ser acessados por meio do endereço eletrônico www.tcu.gov.br/acordaos; e
		9.4. arquivar o presente processo, com fundamento no art. 169, inciso III, do Regimento Interno do Tribunal.

Representação relativa a supostas irregularidades ocorridas em contrato celebrado para prestação de serviços continuados de manutenção predial e reformas de pequeno porte do tribunal regional do trabalho e seus respectivos foros.

Tribunal Regional do Trabalho da 4ª Região/RS.

3. Interessados/Responsáveis: não há.

13.1. Ministros presentes: Ana Arraes (Presidente), Walton Alencar Rodrigues, Aroldo Cedraz, Raimundo Carreiro (Relator), Bruno Dantas, Vital do Rêgo e Jorge Oliveira.
13.2. Ministros-Substitutos convocados: Marcos Bemquerer Costa e André Luís de Carvalho.
13.3. Ministro-Substituto presente: Augusto Sherman Cavalcanti.

RAIMUNDO CARREIRO

Transcrevo a seguir, nos termos do art. 1º, § 3º, inciso I, da Lei nº 8.443/92, a instrução elaborada no âmbito da Secretaria de Controle Externo da Administração do Estado (peça 72) , cujas conclusões contaram com a anuência do corpo diretivo daquela unidade técnica (peça 73) . Na sequência, reproduzo o parecer que solicitei do Ministério Público de Contas, de lavra do eminente Procurador Júlio Marcelo de Oliveira (peça 75) .
"INTRODUÇÃO
	Tratam os autos de representação formulada pela Secretaria de Controle Interno do Tribunal Regional do Trabalho da 4ª Região (Seconti - TRT-RS) , sobre possíveis irregularidades ocorridas no Contrato TRT4 38/2014, decorrente da Concorrência 2/2014, objetivando a prestação de serviços continuados de manutenção predial programada, manutenção corretiva não programada e serviços de reforma de pequeno porte nos imóveis do TRT da 4ª Região, tendo a contratação sido celebrada em 17/6/2014, entre aquele Tribunal e a empresa Engeporto Engenharia Ltda., no valor de R$ 22.694.528,16, cuja vigência estava prevista até 31/3/2019.
HISTÓRICO
2.	Esta Representação teve origem em auditoria operacional realizada pela Secretaria de Controle Interno do TRT-RS (Seconti) , cuja amostragem compreendeu duas reformas executadas no ano de 2018, no âmbito do já mencionado Contrato TRT4 38/2014, a saber: a reforma da Escola Judicial e reforma de ampliação da Secretaria de Comunicação Social (Secom) , sendo a primeira selecionada em virtude de ter processo administrativo contendo documentos importantes para sua análise, e a segunda em razão de apresentar serviços semelhantes aos executados na reforma da Escola Judicial, servindo como comparativo.
3.	Além das duas reformas acima referenciadas, foram analisadas outras reformas de pequeno porte executadas no decorrer do referido contrato, assim como serviços de manutenção predial programada e corretiva não programada executados pela contratada.
4.	Com base em vistoria in loco, bem como na análise documental, a Seconti elaborou a Nota de Auditoria 1/2019 (peça 1, p. 2-21) , onde constam diversas ocorrências que podem ser sintetizadas em duas constatações, sendo a primeira relativa a inconsistências entre as medições e os serviços efetivamente executados, o que resultou em pagamentos por "química contratual", que são pagamentos de serviços sem cobertura contratual, com saldo de outros serviços contratados. Já a segunda, se refere à extrapolação do limite quantitativo dos serviços contratados, sem celebração de aditivo contratual. 
5.	Na instrução inicial (peça 4) , foi examinada a admissibilidade desta representação, bem como feita a análise dos fatos relatados pela representante. Após o exame dos elementos constantes dos autos, foram identificadas lacunas de informação que impediram a manifestação conclusiva sobre a Representação em comento. Desta forma, a fim de obter informações detalhadas sobre o aludido Contrato TRT4 38/2014, entendeu-se cabível a realização de diligência, conforme se verifica da proposição a seguir, verbis: 
Ante o exposto, submetem-se os autos à consideração superior, propondo:
I - conhecer da presente representação, satisfeitos os requisitos de admissibilidade previstos nos arts. 235 e 237, inciso II, do RI-TCU, e no art. 103, § 1º, da Resolução-TCU 259/2014;
II - diligenciar, nos termos do art. 11 da Lei 8.443/1992, ao Tribunal Regional do Trabalho da 4ª região (TRT-RS) , para que, no prazo de 15 (quinze) dias, a contar da ciência, encaminhe, a esta Unidade Técnica, a documentação abaixo discriminada, relativa ao Contrato TRT4 38/2014, , decorrente da Concorrência 2/2014, cujo o objeto é a prestação de serviços continuados de manutenção predial programada, manutenção corretiva não programada e serviços de reforma de pequeno porte nos imóveis do TRT da 4ª Região:
a) Processo Administrativo 0008712-16.2018.5.04.0000, originário da Auditoria de Aquisições (Gestão Contratual) - Contrato TRT4 38/2014;
b) processo de sindicância investigativa, com escopo nos atos de gestão e fiscalização praticados durante a execução do Contrato TRT4 nº 38/2014, para apuração dos responsáveis pelas irregularidades apontadas e por outras que eventualmente fossem constatadas (tanto de servidores deste Tribunal quanto de prepostos da empresa contratada) , com indicação de eventual má-fé e/ou proveito pessoal dos envolvidos e da ocorrência de danos ao erário;
c) resultado da apuração, por parte da Seção de Apoio Jurídico e Análise de Sanções, vinculada à Secretaria de Administração, de eventual descumprimento contratual pela empresa Engeporto Engenharia Ltda. e, se for o caso, dos procedimentos de aplicação de penalidades, na forma da Portaria TRT4 nº 5.943/2016, acompanhados da documentação que supedaneou as referias medidas;
d) ato de encerramento da vigência do Contrato TRT4 38/2014, se houver;
e) atos de nomeação do novo gestor do Contrato TRT4 38/2014 e de toda a equipe de fiscalização, se houver;
f) Rol dos: (i) dirigentes máximos do órgão; (ii) ordenadores de despesas; (iii) gestores e/ou servidores públicos designados como: responsáveis técnicos, gerentes de contrato, fiscais de contrato; e (iv) servidores que tenham relação com o Contrato TRT 4 38/2014;
Observação: todos os nomes deverão ser acompanhados dos respectivos CPF, e nos casos de substituições, indicar também os períodos de cada gestão;
g) quanto ao Contrato TRT4 38/2014, no que diz respeito à reforma da Escola Judicial e à reforma de ampliação da Secretaria de Comunicação Social (Secom) :
g.1) contrato firmado;
g.2) ordem de serviço (OS) ;
g.3) planilha orçamentária sintética e analítica (exclusivamente em formato digital - planilha Excel® ou similar) ;
g.4) termos aditivos e respectivos anexos, além das justificativas e pareceres técnicos e jurídicos que embasaram a assinatura dos referidos aditivos;
g.5) alterações contratuais, sejam de ordem econômica, financeira, quantitativa, qualitativa ou formal, com as respectivas justificativas;
g.6) alterações das especificações técnicas e/ou projetos, sejam de ordem quantitativa, qualitativa e/ou procedimental, independentes de impactos econômicos ou financeiros;
g.7) planilhas decorrentes das alterações - aditivos, com respectivos demonstrativos;
g.8) planilhas de medições, discriminando as quantidades e valores medidos em cada mês, bem como as quantidades e valores acumulados;
g.9) relatórios de medições da obra (incluindo as acumuladas) , respectivas notas fiscais e faturas de pagamento, assim como os respectivos atestes do responsável;
g.10) planilha orçamentária dos serviços executados e não previstos no contrato, com suas respectivas composições de preços unitários;
g.11) serviços previstos no contrato que foram compensados por outros não previstos contratualmente;
g.12) diários de obra, relatórios de acompanhamento e/ou fiscalização do contrato, nos termos do § 1º do art. 67 da Lei n. 8.666/93;
i) quanto à Concorrência 2/2014, que resultou na celebração do Contrato TRT4 38/2014, demonstrativos de formação dos preços unitários do orçamento, no que diz respeito à reforma da Escola Judicial e à reforma de ampliação da Secretaria de Comunicação Social (Secom) :
j) normativos, internos ou não, que definam as atribuições e competências de todas as repartições e cargos que tenham relação com o Contrato TRT4 38/2014;
l) eventuais relatórios de acompanhamento e/ou fiscalização do Contrato TRT4 38/2014, nos termos do § 1º do art. 67 da Lei 8.666/1993, bem como eventuais relatórios da Secretaria de Controle interno do TRT-RS (Seconti) , pareceres técnicos relevantes e laudos de verificação / vistoria;
III - encaminhar cópia da presente instrução a fim de subsidiar as manifestações objeto das diligências.
6.	Sendo assim, com o fito de efetuar as análises das questões objeto da presente Representação em observância à disciplina dos normativos aplicáveis à espécie processual, o exame técnico a ser procedido nessa fase processual está estruturado nos seguintes tópicos: verificação do cumprimento das medidas determinadas pela Presidência do Tribunal Regional do Trabalho da 4ª região (TRT-RS) ; avaliação dos elementos acostados aos autos para determinar se são capazes possibilitar uma análise sobre a execução do contrato, inclusive visando a identificação da prática de superfaturamento de valor ou de quantitativo no Contrato TRT4 38/2014; e outras irregularidades/impropriedades identificadas em decorrência da diligência realizada ao TRT-RS.
I - Verificação do cumprimento das medidas determinadas pela Presidência do Tribunal Regional do Trabalho da 4ª região (TRT-RS) que impactam direta ou indiretamente na execução do contrato.
7.	Conforme já mencionado, em instrução anterior (peça 4) , foi identificada a necessidade de promover diligência junto ao Tribunal Regional do Trabalho da 4ª Região (TRT 4ª Região - RS) , a qual foi realizada por meio do Ofício 0369/2019-TCU/SecexAdministração, de 8/11/2019 (peça 7) , com vistas a obter esclarecimentos/documentação adicionais sobre ocorrências apontadas na a Nota de Auditoria 1/2019 (peça 1, p. 2-21) . 
I.1) Processo de sindicância investigativa, com escopo nos atos de gestão e fiscalização praticados durante a execução do Contrato TRT4 38/2014, para apuração dos responsáveis pelas irregularidades apontadas e por outras que eventualmente fossem constatadas (tanto de servidores deste Tribunal quanto de prepostos da empresa contratada) , com indicação de eventual má-fé e/ou proveito pessoal dos envolvidos e da ocorrência de danos ao erário.
8.	Em resposta à diligência supra, a responsável pela Seção de Legislação de Pessoal e Assuntos Disciplinares do TRT 4ª Região - RS (Selegis) acostou aos autos o expediente datado de 20/11/2019 (peça 18, p 1) , no qual informa que:
	a) a Exma. Presidente do TRT 4ª Região - RS, no âmbito do Processo Administrativo de Sindicância 0001222-06.2019.5.04.0000 (SIND) determinou a instauração de dois processos administrativos disciplinares, um para a apuração de eventual responsabilidade dos gestores da SEMPRO e do Contrato TRT4 38/2014, e outro abrangendo os servidores que exerceram o encargo de fiscais do referido contrato;
	b) a Selegis autuou os respectivos processos sob os números 0006911-31.2019.5.04.0000 (PADSERV) e 0006912-16.2019.5.04.0000 (PADSERV) , tendo sido designada comissão de processos administrativos disciplinares, por meio nas Portarias 6.210 e 6.211, ambas de 4/11/2019, com idêntica composição de membros;
	c) em 5/11/2019, os referidos processos foram entregues à comissão de Processo Administrativo Disciplinar (PAD) , para apuração dos fatos, e encontram-se em fase de instrução, de modo que não houve até o presente momento decisão sobre a responsabilização dos envolvidos ou acerca de eventual má-fé, proveito pessoal, ou prejuízo ao erário;
9.	Além das informações acima referenciadas, a Selegis encaminhou o processo administrativo PA de Sindicância 0001222-06.2019.5.04.0000 (SIND) , a fim de atender ao item "b" do Ofício 0369/2019 TCU-Secex/Administração (peças 17, 18 e 19) o qual passa-se a analisar.
PA de Sindicância 0001222-06.2019.5.04.0000 (SIND) 
10.	O processo de sindicância que ora se examina contém os seguintes documentos:
	a) Nota de Auditoria 1/2019 do Processo Administrativo 0000409-76.2019.5.04.0000 (Seconti) , juntamente com toda a documentação já mencionada na instrução inicial (peça 4) , no item 15 (peça 18, p. 7-40) ;
 	b) Requisição de Documentos e Informações, juntamente com questionário e com as respostas (peça 18, p. 42-56) ;
	c) manifestação da Presidência do TRT 4ª Região - RS, datada de 4/4/2019, também já mencionada na instrução inicial (peça 4) , no item 16 (peça 18, p. 57-70) 
	d) Portaria 916/2019, de 26/2/2019, designando servidores para compor a Comissão de Sindicância; ata de instalação e início dos trabalhos, datada de 12/3/2019; intimações, datadas de 12/3/2019, dos Srs. Luiz Felipe Rocha Salomão Júnior, Diretor da Secretaria de Controle Interno do TRT 4º Região, Sandro Schiavon, Diretor da Secretaria de Manutenção e Projetos (Sempro) , e Luiz Fernando Pontello, Técnico Judiciário, lotado na Seção de Perícias do TRT 4º Região, juntamente com as atas de audiência para oitiva dos respectivos servidores, datadas de 20/3/2019, 21/3/2019 e 22/3/2019, respectivamente. Houve ainda a ata de audiência para oitiva da Sra. Gabriela Chaves Langes, signatária da nota de auditoria, datada de 20/3/2019 (peça 18, p. 74-111) ;
	e) e-mail e anexos, 4 laudas entregues pelo depoente Luiz Fernando Pontello (peça 18, p. 112-200; peça 17) . A peça 19 contém praticamente a mesma documentação da peça 18.
11.	A seguir, passa-se à exposição dos depoimentos prestados pelos intimados na sindicância que ora se examina e à análise dos respectivos esclarecimentos, em conjunto com os documentos encaminhados em resposta à diligência.
Sr. Luiz Felipe Rocha Salomão Júnior, Diretor da Secretaria de Controle Interno do TRT 4º Região (peça 18, p. 82-84) .
12.	Em seu depoimento, o Sr. Luiz Felipe Rocha Salomão Júnior esclarece, em síntese, que: 
12.1.	O Contrato TRT4 38/2014 nunca havia sido auditado. Iniciou as suas atividades na Senconti em 2018, tendo sido realizada uma reunião, no início dos trabalhos de auditoria, onde participaram os Srs. Sandro Schiavon, Luiz Fernando Pontello e Rodrigo Bazacas, lotado na Seconti, ocasião em que foi informado que, até aquele momento, não ocorrera auditoria na Comip. 
12.2.	A primeira ocorrência detectada havia sido a ausência de expediente de fiscalização do contrato auditado. No entanto, não sabia informar de quem era a responsabilidade de autuar o expediente, pois desconhece o procedimento na secretaria/coordenadoria. Havia, contudo, interesse no aludido expediente, em virtude da verificação das medições das obras, sendo informado na reunião supra que este não existia, mas todas as informações sobre a fiscalização da obra estavam contidas no Sistema Trace-gp. 
12.3.	Houve uma busca de informações no referido sistema, havendo um cruzamento entre a planilha mensal de pagamentos da empresa e o Sistema Trace-gp, sendo constatado que alguns itens da planilha não tinham correspondência com os valores pagos, evidenciando-se, inicialmente, o pagamento em duplicidade de mão de obra. 
12.4.	No que diz respeito à reforma da Escola Judicial, o primeiro item que ficou em evidência foi a quantidade de portas. A aludida escola foi escolhida para ser auditada, em razão de ter projeto que permitiria a comparação com a execução da reforma. Já reformas anteriores não apresentavam projeto, sendo a elaboração de projeto uma medida adotada pela atual administração do TRT 4ª Região. O ponto de destaque na reforma teria sido a existência de pagamentos de itens sem correspondência com os itens de execução, fazendo remissão aos "itens de gaveta".
12.5.	Desconhece o procedimento a ser adotado pela área em caso de constatação de algo que não estava previsto, mas que deveria ser atendido. A fiscalização cabe aos fiscais nominados no contrato, sendo o gestor do contrato responsável por administrar as medidas de gestão, a exemplo de projetos. Segundo foi informado, o gestor do contrato realizava reuniões informais com a contratada, com registros por e-mail. Desta forma, a empresa encaminhava e-mail com o orçamento e o gestor aprovava.
12.6.	Foi constatada grande fragilidade do procedimento de fiscalização, mas não sabe informar a respeito das atribuições de gestor e fiscais, tendo sido revelado o procedimento de compensação, com o esclarecimento do gestor. A Seconti se limitou a apontar a divergência entre a medição e o valor pago. Desconhece quais documentos seriam indispensáveis à adequada fiscalização do contrato. Contudo, o tema seria melhor esclarecido pelos servidores da Seconti que detêm o conhecimento técnico.
12.7.	Relativamente à obra de reforma da Secom, esta foi escolhida para exame na auditoria, em razão de ter sido constatado in loco discrepância entre a parede colocada e o elevado valor que constava do projeto de pagamento do serviço, tendo constado na medição o pagamento de 100 m2, enquanto que a parede tem 18 m2. 
Sra. Gabriela Chaves Langes, Analista Judiciário, Assistente-FC2 da Seção de Auditoria de Obras (peça 18, p. 85-87) .
13.	A Sra. Gabriela Chaves Langes, signatária da nota de auditoria, em seu depoimento, expõe o que segue, em síntese: 
13.1.	Iniciou o preparo da auditoria pelo PA de liquidação, tendo sido orientada pela servidora Carolina Trindade Souza como sendo a medida adequada para o início dos trabalhos. Não existia PA de fiscalização, tendo havido medições por cidade e por demandas, bem como por itens do contrato, sendo que estes últimos relacionam materiais usados, a exemplo de lonas. A mão de obra já consta como item do contrato.
13.2.	Sentiu dificuldade no conteúdo da documentação para analisar. Encontrou o PA que registrou a reforma da Escola Judicial, no preparo da auditoria, o qual continha elementos para análise, tais como: projeto com planta baixa, orçamento, autorização para realização da reforma por parte Presidência e certidão de conclusão da reforma. 
13.3.	A planta baixa do aludido projeto continha destaques indicando o que seria demolido, o que seria construído, tendo comparado a referida planta com o orçamento. O primeiro item que se destacou foram as portas, pois o número de portas novas não era compatível com os constantes do orçamento. Quando da inspeção, o gestor do contrato foi questionado sobre se o que havia sido projetado tinha sido efetivamente executado, ocasião em que confirmou que a execução correspondia ao projeto. Ademais, afirmou que existiam demandas complementares decorrente de serviços extras que não constavam do projeto.
13.4.	O gestor do contrato era o Sr. Luís Fernando Pontello, o qual se surpreendeu com a divergência encontrada em relação as portas, solicitando prazo para averiguar o que havia ocorrido junto a equipe de fiscalização. O padrão esperado é seguir o contrato, que é por preço unitário. Desse modo, para os casos em que for constatada necessidade não prevista, o procedimento adequado é que o gestor providencie a adequação do projeto, sendo o momento da medição apropriado para corrigir eventuais orçamentos inadequados, garantindo o pagamento correto.
13.5.	Após a inspeção na reforma da Escola Judicial, o gestor do contrato informou a Seconti, por meio de e-mail, que não poderia esclarecer as dúvidas da equipe de inspeção, pois encontrava-se de férias no período.
13.6.	Outro item que chamou a atenção foi o pagamento de mão de obra, como item específico e apartado, uma vez que os itens de serviço já continham material e mão de obra, tendo o gestor informado que o pagamento foi realizado em razão do contrato não ter previsão de item de mobilização e desmobilização e a equipe entendia como justo o pagamento a tal título. No que diz respeito aos registros e gaveta, o gestor informou que foram utilizados na adequação da rede de sprinklers. 
13.7.	Houve referência de realização de reuniões entre o gestor e a equipe dele com a empresa Engeporto, inexistindo registro destas, tendo observado a existência de e-mails contendo a programação das obras da Escola Judicial.
13.8.	Pela gravidade dos fatos até então encontrados naquela obra, não realizou medições, optou pela célere expedição da nota de auditoria. Quanto à obra da Secom, foi escolhida em razão da parede da sala ser divisa com a Seconti, sendo perceptível a discrepância entre o valor da parede e os praticados no mercado. Foi decido fazer a medição da obra da Secom, onde foi constatada a diferença entre o que havia sido pago e a execução do serviço no local, sendo observado diferença de metragem, o que foi questionada na RDI.
13.9	Durante a auditoria, foram examinados os PAs de liquidação, da licitação e da Escola Judicial, bem como os registros no Sistema Trace-gp. A equipe alegava que não existia PA de fiscalização, devido a registros efetivados no aludido sistema. No entanto, muitas vezes estes eram incompletos, constando algumas demandas sem ordem de serviço digitalizada, algumas ordens de serviço incompletas, sem prazo de execução, sem data de execução.
13.10.	Em algumas ordens de serviço constava o registro nominado "ajuste", sendo constatado, em alguns casos, que este item era o registro da prática de "química contratual" ou compensação. 
13.11.	Algumas demandas contidas no PA de liquidação que ficaram em evidência eram nominadas "pacote mês x fulano de tal", sendo observada demanda em que constava o nome do Pontello. As informações das referidas demandas foram verificadas no Sistema Trace-gp, onde localizaram orçamentos de empresas subcontratadas que constam da nota de auditoria, sendo esses orçamentos aprovados pelo gestor do contrato. Alguns desses orçamentos foram convertidos em itens contratuais. 
13.12.	Não houve exame do mérito do PA de liquidação. O gestor do contrato não informou que seus atos na fiscalização do contrato eram originários de outros setores. O fluxo decisório também não foi objeto de análise pela equipe de auditoria. Os funcionários que trabalham na empresa Engeporto também não foram ouvidos e nem prestaram informações até a nota de auditoria, tendo a auditoria prosseguido, já tendo sido expedido o Relatório Preliminar de Auditoria 2/2019 (peças 43, p. 24-28, 41 e 42, p. 1-11) .
Sr. Sandro Schiavon, Diretor da Secretaria de Manutenção e Projetos (Sempro) (peça 18, p. 88-95) .
14.	O Sr. Sandro Schiavon, Diretor da Secretaria de Manutenção e Projetos (Sempro) , prestou os seguintes esclarecimentos, em síntese:
14.1.	Desde julho de 2016 é Diretor da Sempro. A obra da Escola Judicial foi uma demanda da própria escola para execução de adequações no pavimento térreo para instalação de salas de aula, sendo uma reforma concebida com prazo determinado, em razão do encontro de gestores. 
14.2.	Existem duas coordenadorias na Sempro, uma de projetos e outra de manutenção e instalações prediais, sendo esta demanda encaminhada para a coordenadoria de projetos para realização de layout, que é elaborado conjuntamente com a unidade demandante. Após autorizado pela escola, o coordenador de projetos analisou a demanda, depreendendo que, possivelmente, não haveria necessidade de licitação, procedendo ao encaminhamento para a Comip, o que, em regra, era feito por e-mail, com cópia para o Diretor da Sempro.
14.3.	Após encaminhada para a Comip, a demanda é analisada pelo coordenador, a fim de avaliar se é compatível com o contrato, avaliando inclusive se é possível o atendimento da demanda dentro do prazo pretendido. Caso não seja possível utilizar o contrato, a demanda é encaminhada ao diretor para analisar o planejamento. No caso da Escola Judicial, é provável que não foi utilizado somente o contrato da Engeporto, pois comumente utilizava-se três contratos, sendo os outros dois das empresas Exceller (pontos eletrológicos) e Prisma (ar condicionado) .
14.4.	Não acompanhou a execução da obra, sendo o acompanhamento das reformas de responsabilidade do gestor e dos fiscais do contrato. O diretor da Comip decide sobre a viabilidade da demanda e informa ao diretor. Em alguns casos, a Administração pressionava para o cumprimento do prazo. No período anterior à auditoria, ou seja, nas gestões anteriores, os coordenadores não necessitavam registrar todas as discussões inerentes às reformas e manutenções e seus prazos. Inexistia relatórios formais da Comip sobre a obra da reforma da Escola judicial. Contudo, informalmente, havia verificação do cumprimento prazo e das dificuldades da obra.
14.5.	Era comunicado, informalmente, de algumas dificuldades na execução, a exemplo de necessidade de paralização em razão de barulho. Não era comunicado da necessidade de pequenas alterações do projeto, uma vez que o procedimento usual era o gestor e o fiscal decidirem o que fazer, não sendo comunicado de qualquer intercorrência na reforma da referida escola. A autonomia do gestor e do fiscal era histórica, sendo o modus operandi estabelecido muito antes da gestão dele a frente da Sempro. O número de demandas desse contrato era muito grande.
14.6.	 Manteve a autonomia do gestor, informalmente. Não houve discussão quanto a redução das ações, pois, a princípio, estava tudo correto. O contrato não traz as atribuições do gestor e dos fiscais, constando do manual de fiscalização do TRT-RS. O usuário dos prédios auxilia a equipe de fiscalização, avaliando a execução das ações de manutenção. O coordenador da Comip fazia relatos da execução, por meio de e-mail das demandas de pequenas reformas, havendo fotos antes e depois da reforma, sendo o controle das ações da Comip realizado de forma "macro".
14.7.	Afirmou que não há capacidade na Diretoria da Sempro para conferir cada ação executada ou acompanhada pela Comip ou Copex, entendendo ser o gestor do contrato o responsável pelos fiscais. Foi comunicado do término da reforma da Escola Judicial no prazo pretendido pela Administração do TRT-RS.
14.8	O diretor da Secom, à época, não ficou satisfeito com o layout da reforma e pediu um espaço maior, sendo observado que a Seconti tinha bastante espaço, diversamente da Secom. Desse modo fizeram a proposta de ampliar a Secom com adequação das paredes, o que foi conversado com o então diretor da Seconti. O projeto foi submetido à Secom e aprovado, sendo o layout elaborado pela Compex e encaminhado à Comip. Em pequenas reformas a Comip não trabalha sem projeto da Compex.
14.9	Quando da ciência da auditoria, foi procurado, informalmente, pelo coordenador da Comip, Sr. Pontello, para conversar sobre o caso, uma vez que os questionamentos da auditoria chegaram à Sempro, tendo ele o orientado no sentido de que respondesse exatamente o que ocorrera, não cogitando em nenhum momento em ocultar informações. O aludido coordenador externou receio de que tivesse adotado procedimento inadequado, que na auditoria foi denominado de "química".
14.10.	Por volta de seis meses antes da auditoria, o Secretário Geral havia solicitado informações sobre a reforma da Secom, pois a Seconti queria "desfazer" a reforma feita. Na ocasião, a arquiteta externou que a parede havia sido colocada a pouco tempo e tinha custado caro. A partir desta informação, a Seconti buscou obter mais conhecimento sobre o assunto e se surpreendeu com o custo. O Sr. Pontello foi chamado para prestar esclarecimentos ao secretário-geral, sendo questionado, por exemplo, sobre a troca de materiais, sendo a preocupação evidenciada na inexistência de itens na planilha e a troca por outros itens.
14.11.	O procedimento correto seria não executar a obra, no caso de não haver previsão no projeto. Não havendo o item na planilha para atender aos requisitos, a execução da obra não deveria ser feita.
14.12.	Quando tomou posse na Sempro os coordenadores já estavam designados, recebendo orientação da diretora-geral de não os substituir, no que concordou, pois não tinha pessoas para indicar. Ademais, conhecia os coordenadores, tendo-os como altamente competentes, responsáveis e confiáveis. Não tinha como auditar contratos, tendo conhecimento do que está ocorrendo, de um modo geral, em cada contrato, mas não em detalhes de execução e procedimentos.
14.13.	Que o contrato tinha que ter um PA de fiscalização, desconhecendo que não havia processo específico de fiscalização. Tudo era registrado no Sistema Trace, tendo o gestor do contrato argumentado que era grande o volume de informações constantes do sistema e que não faria sentido anexar um processo específico. Em nenhum momento orientou o Sr. Pontello sobre a necessidade de PA de fiscalização.
14.14.	Os procedimentos na Sempro se dividem entre antes e depois da auditoria realizada pela Senconti, ficando claro, durante a auditoria, da necessidade de procedimentos formais. Que desconhece:
	a) se havia procedimento padronizado para tratar da relação da empresa Engeporto com as subcontratadas, bem como a maneira por meio da qual o gestor do contrato tratava dessa relação, estando isso no âmbito de responsabilidade do gestor;
	b) eventos diferenciados quando da execução das reformas pela Comip, não sendo as questões técnicas tratadas com a direção da Sempro.
14.15.	Após a auditoria, a presidente do TRT-RS determinou a suspensão da execução do contrato e, então, participou de reunião com representantes da empresa para esclarecer os procedimentos de fiscalização em relação aos termos da decisão da presidência daquele Tribunal. O coordenador da Comip e novo gestor do contrato, bem como a equipe de fiscais foram substituídos.
14.16.	Após as orientações do diretor-geral sobre a execução dos contratos, a Sempro passou a adotar a formalização de procedimentos.  Não foi procurado pelos servidores da equipe de fiscalização do contrato para relatos sobre a atuação na fiscalização. O Sr. Pontello deixou de ser coordenador em janeiro, sendo a decisão de afastá-lo da diretora-geral. Nunca recebeu reclamações ou alertas sobre a atuação do Sr. Pontello.
14.17.	Houve conversas com entre o secretário-geral, diretora-geral sobre as ocorrências, participando de algumas conversas neste sentido. Conversou com a Diretora-Geral sobre a permanência do Sr. Pontello como coordenador, afirmando que sempre teve confiança, não havendo má-fé do servidor, tendo ambos externado a crença de que não teria havido atuação no sentido de obter vantagens pessoais, sendo o servidor sempre comprometido com aquele tribunal e atuando com responsabilidade, tendo isto contado a favor do servidor. 
14.18.	O Sr. Pontello sempre foi resistente a necessidade de formalização, havendo tentativas de atender a essas formalidades após seis meses de administração. Após a auditoria, os primeiros movimentos do Sr. Pontello foram de buscar adequar os procedimentos, tomando atitudes positivas nesse sentido, mostrando-se disposto a mudar os procedimentos, estando em fase de elaboração de termo de referência para um novo contrato, onde a atitude era propositiva para adequar as medidas. Na avaliação do referido diretor, o Sr. Pontello poderia ser mantido. 
Sr. Luiz Fernando Pontello, Técnico Judiciário, lotado na Seção de Perícias do TRT 4º Região (peça 18, p. 96-111) .
15.	Em seu depoimento, o Sr. Luiz Fernando Pontello esclarece, em apertada síntese, que:
15.1.	Está no TRT-RS desde 1990, tendo passado por outros cargos de gestão, até que em 2012 foi designado para o cargo de coordenador da Comip, lá permanecendo até 1/2/2019. Até 2014 a gestão de todos os contratos era do diretor da Sempro, tendo a gestão passado aos coordenadores da Comip e Complex, a partir daquele ano. 
15.2.	Nunca foi orientado de como ser gestor de contrato, tendo progressivamente construído as regras de atuação como gestor, com o passar do tempo. Pelo fato do contato ser mais antigo, não consta as atribuições do gestor, não se recordando de ter recebido o manual daquele TRT para a gestão de contratos ou para fiscalização, em razão de receber muitos e-mails.
15.3.	A reforma da Escola Judicial foi realizada em meados de 2018, com conclusão até a data do encontro de gestores daquele ano, tendo a solicitação da aludida reforma chegado a ele por intermédio da Diretoria-Geral, que repassou a Sempro. A Copex fez o projeto, sendo os projetos mais complexos atendidos por licitação e os demais são elaborados para serem atendidos por contratos, cabendo a decisão ao diretor. 
15.4.	Os pedidos vêm do diretor, inexistindo tramitação de pedidos da Copex para Comip. Ao receber o pedido, faz uma reunião preliminar com a empresa para decidir o escopo da reforma, onde, a maioria das vezes, o diretor não participava, estando presentes os fiscais das áreas envolvidas. Haviam 24 reformas por mês e as reuniões tratavam de várias reformas.
15.5.	Na reforma da Escola Judicial existiam vários fiscais, de acordo com a área de atuação. Havia um fiscal preferencial, mas as fiscalizações eram conjuntas. As reformas ocorrem em conjunto com procedimentos de manutenção, não havendo um regramento nos moldes de uma licitação.
15.6.	Pelo fato do contrato ser bem abrangente, não foi aberto um PA de fiscalização. Não considerava viável fazer um PA, pois eram muitas demandas, com várias empresas. Essa alternativa foi decidida de comum acordo com o diretor.
15.7.	Foram feitas algumas reuniões, então é realizado ajuste de orçamento. São definidos o escopo, prazo e procedimentos envolvidos, e, então, é elaborado o orçamento. Quando da realização da reforma da escola, estava de férias, sendo o procedimento sempre o mesmo, mas, no caso da obra da escola, estava de férias, sendo o planejamento da reforma realizado pelo coordenador substituto, Sr. Artur Cardoso Severo. Não se recorda da situação em que se encontrava a escola, não participando do planejamento e orçamento da reforma, mas sim de sua execução. Não ocorreram reuniões durante esse período.
15.8.	Raramente ocorrem reuniões durante a execução de obras, havendo conversas entre o gestor e a empresa, por meio de e-mail. A empresa Engeporto possui uma sala dentro do TRT-RS, com dois encarregados. As intercorrências são resolvidas por contato direto, não sendo usual formalizar os eventos que ocorrem no dia a dia por e-mail. Durante a execução da reforma da Escola Judicial, não correram fatos que ensejassem atuação diversa da usual. 
15.9.	Que comparecia no local das reformas em dois momentos, no planejamento e na entrega. Após encerrada a reforma, a fiscalização faz as verificações para pagamento, sendo este mensal. Os fiscais estão sempre presentes, não existindo um procedimento formal de recebimento da reforma, em razão quantidade de reformas em relação ao número de fiscais tornar incompatível tal formalização.
15.10.	A fiscalização, após a verificar a entrega, lança no Sistema Trace-gp os itens que devem ser pagos antes da próxima medição, sendo gerado um relatório por código de demanda, não sendo lançado por reforma. O relatório é completo, com todas as demandas. Os fiscais verificam a entrega, relacionam os itens, lançam no Sistema Trace-gp cada item de demanda, onde é gerado um relatório mensal de pagamento, sendo lançado no adm e pagamento da empresa Engeporto. Esse é o momento final da reforma.
15.11.	A reforma da Secom chegou a Comip da mesma forma que a reforma da Escola Judicial, por intermédio do diretor, Copex, até chegar na Comip. Na fase de planejamento da reforma da Secom ele estava presente, ocorrendo da mesma forma, com a participação de três empresas.
15.12.	Existem três orçamentos para cada reforma, sendo elaborados pela fiscalização e discutido com o coordenador. Na execução de reformas menores, nem participava, pois eram muitas, sendo prerrogativa do fiscal verificar o que deve ser realizado. Não acompanhou a reforma da Secom, pois encontrava-se de férias.
15.13.	Na fase de planejamento, conversou com os servidores da Seconti, não se recordando de ter sido chamado pela Secretaria-Geral quando da reforma. Passados meses da reforma da Secom, foi informado pelo diretor da Sempro de que esta precisaria ser desfeita, havendo reuniões para discutir a reforma entre o diretor da Sempro, Presidência e Seconti. Não há discussão do mérito de cada reforma com a Comip, cabendo a esta apenas executar a obra.
15.14.	Foi chamado juntamente com o diretor da Sempro para falar sobre a reforma com o secretário-geral, pois havia dúvidas sobre os itens da reforma, como, por exemplo, quantidade de lonas utilizadas, não se recordando dos outros itens questionados. Perguntou ao secretário-geral se queria mais informações ou memórias de cálculo, no que respondeu que estava satisfeito.
15.15.	Relativamente às paredes, informou que o contrato não tinha exatamente aquele item para pagamento, tendo o diretor da Sempro também esclarecido esse ponto. Não havendo o item, era substituído por similar, esclarecendo que isso dava flexibilidade às reformas, sendo esta questão trabalhada na elaboração do edital que estava em curso.
15.16.	O acompanhamento da obra foi realizado pelos fiscais de edificações e da elétrica, não podendo afirmar, pois estava de férias. Foi chamado para uma reunião preliminar sobre a realização da auditoria, com a presença do diretor da Sempro e da equipe de auditoria, sendo uma reunião formal com o objetivo de esclarecer como seria realizada, ocasião em que sugeriu que fosse apresentado o Sistema Trace-gp à equipe de auditoria. Nunca houve auditoria na Comip.
15.17.	 Uma das características da auditoria foi a transparência, com todas as informações facilmente consultadas, sendo mostrado o sistema, as ordens de serviço, as quais contêm itens de pagamento, encerrando a apresentação somente quando a equipe de auditoria se deu por satisfeita. 
15.18.	Depois houve uma visita à reforma da escola, na qual foi solicitada a participação dele, ocasião em que argumentou que o principal fiscal encarregado da fiscalização da reforma da escola estava no gozo de férias, e que ele estava de férias quando tudo foi planejado, entendendo que a visita ficaria prejudicada por essas razões. No entanto, foi-lhe esclarecido que pelos servidores da Seconti que a auditoria estava atrasada e que a visita seria simples. Após a visita, não houve contato da Seconti com o aludido fiscal e o gestor substituto. Durante a visita foi observado que tudo que foi solicitado estava executado e a qualidade da entrega em boas condições.
15.19.	Após a visita, foi surpreendido com uma reunião, onde foram feitas inúmeras perguntas detalhadas. Muitas informações ele prestou por sua própria experiência e outras não tinha conhecimento, pois não era fiscal, entendendo que quem acompanha a obra é o fiscal e não o gestor.
15.20.	Tomou conhecimento do resultado da auditoria com o despacho da presidente do TRT-RS, juntamente com a Sempro, não tendo oportunidade de fazer nenhuma consideração. Houve um desequilíbrio, pois a decisão da presidência foi tomada unicamente com base em um relatório preliminar, revestido de Nota de Auditoria, não se justificando a medida urgente tomada a respeito de um contrato de cinco anos, com trinta dias para o seu término. 
15.21.	É a primeira vez que tem oportunidade de se manifestar sobre os apontamentos da auditoria, tendo convicção de que essa manifestação mudaria, ao menos em parte, a decisão da presidência. Lembrou que a decisão da Presidência do TRT-RS foi encaminhada para o controle externo. 
15.22.	Entende que a auditoria se concentrou injustificadamente nele, sem que tivessem sido ouvidos os fiscais do contrato, o coordenador substituto, o diretor da Sempro, a Secretaria de Administração e a Diretoria-geral. Considera este fato grave, especialmente porque estava em gozo de férias em momento importantes das duas reformas analisadas, sendo que a única visita realizada na reforma da escola restou prejudicada, pelos fatos já mencionados.
15.23.	Discorda que o questionário elaborado pela Seconti seja o momento	de apresentar a sua justificativa, pois a nota de auditoria vai além do que foi perguntado, havendo outras considerações de sua parte. Várias constatações constantes da nota de auditoria não foram tratadas nos quesitos.
15.24.	No que diz respeito às inconsistências apontadas nas medições e serviços, reconhece que houve a compensação mencionada no terceiro parágrafo, item C1 (Peça 18, P. 8) , sendo as respostas aos quesitos fornecidas com transparência. Reconhece a existência de problemas, tendo ocorrido a compensação, como corria em algumas reformas, pois existia orçamento e, às vezes, por avaliação da fiscalização ou do gestor, eram incluídas ações de manutenção no escopo da reforma. 
15.25.	Houve definições de troca das portas na reforma da Escola Judicial, tendo o orçamento incluído itens que não estavam no projeto original, a exemplo do serviço de pintura, que não constava no projeto, mas deveria ser executado. Nesses casos, "no mudo ideal", o projeto deveria ser alterado, mas implicaria em retornar todo o procedimento até a Copex, o que não ocorria, pois primava-se pela celeridade. 
15.26.	Em um cenário de muitas reformas, poucos fiscais, prazos de execução, dar respostas adequadas à Administração, optava-se por não retornar o projeto para fins de modificação, sendo essa forma de trabalhar construída em comum acordo, entre ele e o diretor da Sempro, com a anuência do diretor-geral e a concordância dos diretores. Isso desde o Sr. Luiz Fernando, Diretor-Geral, à época do início do contrato, e, em sequência, Sra. Bárbara. Após 2016, o Sr. Luiz Fernando passou a ser Diretor da Sempro. 
15.27.	Considera que este esclarecimento expõe nitidamente como esses procedimentos de busca da celeridade tinham a ciência e o incentivo da Administração do TRT-RS, tendo o procedimento de compensação sido expressamente construído com os diretores da Sempro e os diretores-gerais, sem, no entanto, haver registro, sendo os diretores a Sempro, Sra. Débora Becker, Sr. Luiz Fernando Taborda Celestino e Sr. Sandro Schiavon (vide Rol de Responsáveis) , e os diretores gerais, Luiz Fernando e Bárbara Burgardt Casaletti (peça 44, p. 11) .
15.28.	Retomando a reforma da escola, recorda-se que houve a substituição das portas, sendo usual, durante a execução, incluir ou excluir itens de execução. A fiscalização pode alterar algum item de serviço do projeto, a exemplo da localização de uma pia, sendo isso decidido durante a execução da obra. Quando da conclusão, o pagamento é feito de forma adequada, sendo a percepção de que isso é adequado. Ocorrem imprevistos em obras e reforma, sendo possível acrescer em 25% os custos em obras e 50% em reformas, conforme a lei, pois a reforma tem imprevistos como característica.
15.28.	Se buscava eficiência e celeridade e não prejuízo financeiro ao TRT-RS. Esclareceu que não incluiu nas respostas aos questionamentos o detalhamento sobre quais serviços foram compensados, pois entendeu, em comum acordo com os servidores da Comip, que apenas o faria, quando do envio do relatório do relatório preliminar de auditoria àquele setor. Posteriormente, em conversas mantidas com o diretor da Sempro e a diretora-geral, resolveu encaminhar as informações.
15.29.	Em 9/1/2019, encaminhou informações, por meio de e-mail, ao secretário-geral (peça 18, p. 113-116) , com cópia para o diretor-geral e o diretor da Sempro, detalhando os serviços executados e que compensaram a não execução de alguns serviços previstos no orçamento original, incluindo planilhas detalhadas, as quais tem consigo. Não encaminhou tais informações para Seconti, porém considera que deveriam ter ciência, uma vez que a nota de auditoria menciona a ausência de memória de cálculo e a decisão da presidência explicita isso, ao afirmar que o gestor "não apresentou justificativa para isso", "estamos diante de um problema".
15.30.	A fiscalização fazia a avaliação e registrava a compensação em planilhas, as quais não tinha consigo, mas solicitou quando houve a necessidade de prestar esclarecimentos. As aludidas planilhas não eram inseridas em sistemas, mas ficavam em arquivos com a fiscalização. Portanto, não eram inserias no Sistema Trace-gp ou em PA.
15.31.	Quanto a preços diferentes das retiradas de divisórias, foram usados itens diferentes na Escola Judicial e Secom. Não havia item para o serviço, sendo que na Escola Judicial há um pé direito alto, diferentemente do prédio Sede. Na aludida escola foram feitas paredes com grande sustentação, com parede tripla de gesso para o isolamento acústico, pois se tratava de salas de aula. Portanto, há maior dificuldade de demolição da parede tripla existente naquela escola, sendo a referida demolição exemplo de serviço não previsto. Para fazer juízo de valor desse serviço é necessário conhecê-lo, o que não é o caso dos servidores da Seconti.
15.32.	Entende plenamente justificada a diferença de valor entre a demolição da parede da escola, em comparação com a parede da Secom. Nas respostas aos questionamentos da Seconti, cometeu um equívoco de localização sobre a divisória com pé direito alto, o que seria um erro material e não uma contradição, como exposto por aquela Secretaria de Controle Interno.
15.33.	No que se refere à duplicidade de pagamento de mão de obra, onde são incluídos, além do pagamento dos itens em algumas reformas, o pagamento de mão de obra de profissionais específicos, este procedimento é realizado, dependendo da reforma. A fiscalização avaliava que o tempo de serviço despendido justificava o pagamento extraordinário a título de mão de obra.
15.34.	Mantém o entendimento esposado, quando da resposta à nota de auditoria da Seconti, qual seja, o envolvimento de várias empresas, sua inter-relação, demandava esse tipo de pagamento a título de mão de obra. Além disso, há interrupções nas reformas, em razão as aulas e na Seconti, devido a reuniões da presidência. Busca-se utilizar os finais de semana para execução das obras, contudo, não há como se restringir a esses dias, em razão dos prazos para realizar a reforma. 
15.35.	Neste contexto, a fiscalização entendia por incluir o item de mão de obra. Dessa forma, considera que não há pagamento em duplicidade e que isto não estaria afetando a escolha do menor preço da licitação. Entende que, por gerar uma demanda adicional para a empresa, tem a responsabilidade de fazer a contraprestação financeira da mão de obra. A adição do item é de inciativa da empresa, mas foi construído em comum acordo, sendo a adoção da prática avaliada pelo diretor da Sempro.
16.	Os demais esclarecimentos dizem respeito ao funcionamento do contrato e sobre o conhecimento dos gestores dos procedimentos atinentes ao contrato, questões que já foram expostas acima, em certa medida. Sendo assim, considera-se que buscou-se evidenciar os esclarecimentos que pudessem elucidar as questões tratadas nesta Representação.
17.	Além das informações acima, o Sr. Luiz Fernando Pontello acostou àqueles autos de sindicância os e-mails de peça 18, p. 112- 200, os quais elencamos abaixo:
	a) acréscimo de informações prestadas à auditoria da Seconti, no Contrato 38/2014, contendo a elaboração de planilhas que quantificam os valores que foram compensados pelo pagamento de itens nas planilhas originais (peça 18, p. 113-116) ;
	
	b) reunião na Diretoria Geral para elaboração da resposta aos quesitos da Seconti (peça 18, p. 119-121) ;
	c) argumentações visando a permanência do servidor na Sempro (peça 18, p. 122-124) ;
	d) prorrogações de contratos (peça 18, p. 125-136) ;
	e) rotina de trabalho na Sempro (peça 18, p. 137-173) ;
	f) participação do diretor da Sempro e da diretora geral na rotina do Contrato 38/2014 - parte 1 (peça 18- p.174-200, peça 17 p. 1-84) - parte 2 (peça 17, p. 85-159) e parte 3 (peça 17, p. 160-200) ;
Análise
Identificação dos responsáveis.
18.	Verifica-se que a determinação realizada pela Presidência do Tribunal Regional do Trabalho da 4ª região (TRT-RS) , no sentido da instauração de uma sindicância com escopo nos atos de gestão e fiscalização praticados durante a execução do Contrato TRT4 38/2014 foi cumprida.
19.	Os depoimentos dos intimados são elucidativos no sentido de demonstrar que o aludido contrato ainda não havia sido auditado, bem como que era prática recorrente, em administrações anteriores, a ausência de registros de todas as discussões inerentes às reformas e manutenções, bem como seus prazos, por parte dos coordenadores.
20.	Ademais, houve a manifestação do Sr. Sandro Schiavon, Diretor da Secretaria de Manutenção e Projetos (Sempro) , corroborado pela Diretora-Geral daquele Tribunal, no sentido de que o Sr.  Luiz Fernando Pontello, então Coordenador da Comip, era um servidor de confiança, comprometido e responsável, tendo ambos externado a crença de que não teria havido atuação no sentido de obter vantagens pessoais.
21.	O aludido diretor afirmou ainda que, em que pese a resistência do servidor à necessidade de formalização de procedimentos, mostrou-se receptivo a adotar medidas neste sentido, após a realização da auditoria, buscando a adequar os procedimentos ou a alterá-los. Evidenciou também que estava em fase de elaboração termo de referência para um novo contrato, tendo o servidor uma atitude propositiva no sentido de adequar as medidas, afirmando, por fim, que, na avaliação dele, que o aludido servidor poderia ser mantido.
22.	O Sr.  Luiz Fernando Pontello, informou que nunca foi orientado de como exercer a função de gestor de contrato, tendo progressivamente construído as regras de atuação como gestor, com o passar do tempo, o que denota que não recebeu treinamento para o exercício de sua função, mesmo passados oito anos à frente do cargo. 
23.	Afirmou ainda que há projetos mais complexos que são licitados e outros que são executados pelo contrato em análise, sendo o diretor da Sempro quem decide qual deles será ou não licitado, bem como a elaboração dos projetos das obras fica a cargo da Copex, inexistindo tramitação de pedidos de projetos da Copex para Comip. 
24.	Sendo assim, verifica-se que o TRT-RS, dentro de sua estrutura hierárquica, adota o princípio da segmentação de funções, a fim de garantir a isenção na escolha dos projetos a serem licitados e a serem executados pelo contrato que até então vigia. Depreende-se, portanto, que a medida visa a impedir a ocorrência de conluio prévio entre servidor e empresa contratada, a fim de obter vantagem pessoal. Ademais, ante o volume de trabalho a ser executado em decorrência do contrato, 24 reformas ao mês, seria impossível que um único servidor acumulasse todas as atribuições referentes a Diretoria da Sempro e a Coordenadoria da Comip.
25.	Veja que o coordenador da Comip também não participa da inserção, no Sistema Trace-gp, de itens de serviço que devem ser pagos antes da próxima medição, sendo esta atribuição de responsabilidade da fiscalização da obra. Assim, depreende-se que o aludido coordenador não tinha como inserir os itens que seriam incluídos e os que seriam excluídos das planilhas de medição.
26.	Verifica-se que o Sr.  Luiz Fernando Pontello estava de férias, sendo o coordenador substituto, Sr. Artur Cardoso Severo, que elaborou o planejamento da reforma da Escola Judicial, não havendo evidências nos autos de que o coordenador substituto tenha sido chamado para prestar depoimento. Também não há evidências de que os representantes das empresas tenham sido ouvidos pela auditoria da Seconti, a fim de prestar esclarecimentos quanto ao contrato e as reformas.
27.	No que diz respeito à reforma da Secom, o coordenador da Comip participou do planejamento, mas estava de férias, durante a execução. Ademais, a equipe de auditoria da Seconti não analisou o fluxo decisório do TRT-RS, a fim de estabelecer as reponsabilidades pelas irregularidades.
28.	Embora possa ter ocorrido uma deficiência na identificação dos responsáveis, compulsando o acervo documental e fático dos presentes autos, entende-se que é possível identificar como responsável o Sr.  Luiz Fernando Pontello, então Coordenador da Comip, pois, em que pese estar no gozo de férias durante parte das duas reformas aqui tratadas, tinha ciência das irregularidades relativas às inconsistências entre as medições e os serviços efetivamente executados, que resultaram em pagamentos sem cobertura contratual, bem como a extrapolação do limite quantitativo dos serviços contratados, sem celebração de aditivo contratual. Os demais responsáveis são:
	a) Sr. Artur Cardoso Severo, coordenador substituto da Coordenadoria de Manutenção e Instalações Prediais (Comip) , (peça 18, p. 98) ;
	b) Sr. Sandro Schiavon, Diretor da Secretaria de Manutenção e Projetos (Sempro) ;
	c) Luís Antonio Silva, Fiscal do Contrato 38/2014 (peça 9, p. 2, peça 10, p. 2) , que atestou a execução dos serviços da 44ª medição, na qual está contido os serviços executados na reforma da Secom (peça 16, p. 14-15, p. 27-32) , bem como a execução dos serviços da 51ª medição, na qual está contido os serviços executados na reforma da Escola Judicial (peça 16, p. 35-36, p. 49-55) ; 
29.	De acordo com o Regulamento Geral do TRT da 4ª Região, cabe à Secretaria de Manutenção e Projetos (Sempro) gerir todos os serviços de engenharia e arquitetura necessários à criação (elaboração e aprovações de projetos) , à materialização (execução) e à manutenção das edificações do Tribunal (peça 21-p. 75) , tendo como tarefas, dentre outras:
	a) controlar o sistema de gerenciamento de projetos e demandas;
	b) gerir a implantação, a execução e a revisão periódica do Sistema de Avaliação e Priorização de Obras e Serviços de engenharia e arquitetura;
	c) gerir a implantação e a execução do Plano de Obras;
30.	Sendo assim, entende-se que cabia ao diretor da Sempro a supervisão sobre o trabalho executado pelo coordenador da Comip, que é o gestor do contrato, e pelo fiscal das obras. 
31.	Já ao gestor do contrato cabe, conforme estabelecido no Manual de Gestão e Fiscalização de Contratos Administrativos do TRT-RS (peça 21, 136-137) :
	a) identificar/receber demandas por alterações contratuais e encaminhá-las às áreas competentes, tempestivamente, estando dentro de suas atribuições analisar a possibilidade de celebrar termo aditivo, encaminhar aditivos para qualquer alteração, reajustes ou repactuação e rescisão;
	b) receber informações ou identificar irregularidades relacionadas ao contrato, avaliando a gravidade e, se entender necessário, notificar a contratada, encaminhado à área competente as infrações contratuais existentes.
32.	Quanto às atribuições fiscais (peça 21, p. 138) , cabe a estes, dentre outras, acompanhar a execução do objeto, verificando se a execução está de acordo com o contrato. Atestar a entrega de matérias e serviços, analisando a conformidade do material entregue ou do serviço prestado com os requisitos da contratação e comunicando o recebimento.
Exame da ocorrência de desvio de recursos e superfaturamento.
33.	Desse modo, a despeito do reconhecimento imediato, pela análise documental, da ocorrência de irregularidades relativas a inconsistências entre as medições e os serviços efetivamente executados, o que resultou em pagamentos por "química contratual", que são pagamentos de serviços sem cobertura contratual, com saldo de outros serviços contratados e a extrapolação do limite quantitativo dos serviços contratados, sem celebração de aditivo contratual, os autos carecem de informações indispensáveis para a identificação da ocorrência de desvio de recursos e superfaturamento.
34.	De fato, as eventuais irregularidades concernentes à prejuízo ao erário, má-fé ou atuação em proveito pessoal, não restaram comprovadas nos autos, até o momento, de acordo com o que evidencia o processo de sindicância (peça 18, p. 1 e 65) . Por outro lado, denota-se que os responsáveis não buscaram ocultar a prática no âmbito do TRT-RS, realizando as ações supostamente irregulares de forma transparente, conforme se verifica dos e-mails acostados aos autos, os quais entende-se como caracterizadores de ter levado ao conhecimento de outros gestores as alterações em projetos, os de peça 18, p. 187-189, 149-151, 144, 139-142 e peça 17, p. 1-2, 4-5, 6-10, 16-18, 19, 68-69, 75-78.
35.	Neste sentido, verifica-se que, no depoimento prestado no processo de sindicância, o Sr. Luiz Fernando Pontello reconheceu a existência das inconsistências apontadas nas medições e serviços, e a ocorrência da compensação mencionada no terceiro parágrafo, item C1, da nota de auditoria da Seconti (Peça 18, P. 8) , afirmando também que as respondeu com transparência aos quesitos que forma formulados, o que foi confirmado pelo diretor da Sempro, que afirmou em seu depoimento ter orientado o coordenador da Comip no sentido de que respondesse exatamente o que ocorrera, não cogitando, em nenhum momento, em ocultar informações. 
36.	Verifica-se também que o depoente reconheceu a existência de problemas e afirmou que a compensação ocorria, de forma semelhante a outras reformas, pois existia orçamento e, às vezes, por avaliação da fiscalização ou do gestor, eram incluídas ações de manutenção no escopo da obra. No caso da reforma da Escola Judicial, confirmou que houve a definições de troca das portas, tendo o orçamento incluído itens que não estavam no projeto original. Evidenciou que, nesses casos, o correto é que o projeto seja alterado, mas isso implicaria em retornar todo o procedimento até a Copex, o que não ocorria, pois primava-se pela celeridade. 
37.	É importante registrar que o depoente descreveu o cenário em que se trabalhava, à época, no TRT-RS, qual seja, com muitas reformas, poucos fiscais, prazos de execução exíguos, e o compromisso de dar respostas adequadas à Administração. Desse modo, nesse contexto, optaram por não retornar o projeto para fins de modificação, sendo essa forma de trabalhar construída em comum acordo, entre ele e o diretor da Sempro, com a anuência do diretor-geral e a concordância dos diretores. Desta forma, expõe com clareza como esses procedimentos de busca da celeridade tinham a ciência e o incentivo da Administração do TRT-RS, sendo supedaneado pelos e-mails que acostou aos autos de sindicância.
38.	Desse modo, é razoável supor que esta prática irregular era do conhecimento da administração do TRT-RS, ante ao tempo decorrido entre a celebração do contrato e a realização da auditoria, ou seja, quase cinco anos, a quantidade significativa de reformas executadas durante o mês, atingindo o número de 24, e os e-mails que eram trocados entre os gestores do TRT-RS para resolução de problemas que ocorriam nas reformas realizadas. 
39.	Conforme evidenciado no processo de sindicância (peça 18, p. 94) , existia um procedimento para que houvesse a alteração de contratos que passava pelas seguintes instâncias: a alteração parte da área que gere o contrato, para depois ser encaminhado para a SA, seguido para a Diretoria-Geral e depois para a Assessoria Jurídica da Presidência, retornando à SA/CLC. 
40.	Dessa forma, como havia e-mails comunicando a necessidade de alterações nos contratos, com cópia para os gestores, e estas alterações não passavam pelas instâncias para a devida formalização, deduz-se que havia ciência das alterações, mas não havia a formalização das mesmas, resultando nas irregularidades identificadas pela auditoria da Seconti. 
41.	No entanto, ante a ausência de elementos indispensáveis à identificação de desvio de recursos e de superfaturamento nos autos, bem como a transparência com que a irregularidades eram praticadas, com troca de e-mails entre os gestores, e a ausência de constatação superfaturamento, locupletamento ou obtenção de vantagem pessoal, presume-se a existência de boa-fé dos responsáveis.
Materialidade
Valor total das reformas
42.	Outro aspecto a ser enfocado, diz respeito aos valores envolvidos para execução as duas reformas que ora se analisa neste processo de Representação. Os valores para execução as duas reformas são materialmente de pouca relevância, em relação ao valor total do contrato, que alcançou o montante de R$ 22.694.528,16, uma vez que a reforma da Escola Judicial foi executada por R$ 57.609,90 e a reforma da Secom por R$ 36.034,36, conforme se verifica das planilhas de medição constantes da peça 1, p. 23 e 24, as quais reproduzimos abaixo: 
	REFORMA SECOM

	Item
	Qtde
	Material
	MO
	Total c/ BDI

	1.5. Movimentação de moveis
	5 d
	R$ 0,00
	 R$ 294,06
	R$ 360,98

	1.6. Lona plastica preta p/ proteções
	500 m2
	R$ 548,68
	R$ 506,47 
	R$ 1.295,30

	14.1.3. Massa corrida 1 demão
	200 m2
	R$ 296,65
	R$ 226,71
	R$ 642,47

	14.2.1. Pintura latex acril ambientes int/ext, duas demãos
	400 m2
	R$ 1.051,53
	 R$ 902,00
	R$ 2.398,16

	14.7.1. Pintura de rodapé c/ esmalte sintético 2 demãos
	150 m
	R$ 891,75
	R$ 497,43
	R$ 1.705,36

	19.1.1. Mestre de obras 
	32 h
	R$ 0,00
	R$ 474,64
	R$ 582,66

	19.1.2. Encarregado geral 
	32 h
	R$ 0,00
	R$ 245,04
	R$ 300,81

	19.1.3. Pedreiro 
	32 h
	R$ 0,00
	R$ 162,46
	R$ 199,43

	19.1.5. Carpinteiro de esquadria 
	32 h
	R$ 0,00
	R$ 162,84
	R$ 199,91

	19.1.8. Pintor 
	32 h
	R$ 0,00
	R$ 162,46
	R$ 199,43

	19.1.9. Ajudante geral
	32 h
	 R$ 0,00
	R$ 117,69
	R$ 144,48

	19.2.1. Limpeza final de obra 
	500 m2
	R$ 96,47
	R$ 259,27
	R$ 436,70

	2.1.3. Remoção e rapagem de piso vinílico 
	20 m2
	R$ 0,00
	 R$ 63,67
	R$ 78,16

	2.2.2. Retirada divisórias em chapas de mad, c/ mont. metal
	100 m2
	R$ 0,00
	R$ 610,18
	R$ 749,06

	2.3.2. Demolição de forro modular mineral ou pvc, incl. perfilaria
	70 m2
	R$ 0,00
	R$ 173,89
	R$ 213,47

	2.6.3. Transporte horizontal de materiais diversos
	25 m2
	R$ 0,00
	R$ 367,49
	R$ 451,14

	2.6.4. Carga/transporte de entulho em container
	5 unid
	 R$ 723,53
	R$ 110,22
	R$ 1.023,51

	4.2.2. Divisória acústica de gesso acartonado com
	100 m2
	R$ 9.395,06
	R$ 1.074,44
	R$ 12.852,37

	6.1. Forro mineral, placas 625x1250x16mm inclusive perfilaria
	70 m2
	R$ 3.967,37
	R$ 457,51
	R$ 5.431,98

	7.10. Rodapé madeira. h=7cm, fix em peças de madeira
	150 m
	R$ 1.466,96
	R$ 197,16
	R$ 2.042,88

	7.14. Piso vinílico placas 30x30crn. e = 3.2mm c/ flash
	20 m2
	R$ 1.732,86
	R$ 29,91
	R$ 2.163,97

	7.15. Limpeza de piso vinílico c/aplic cera impermeabiliz
	20 m2
	 R$ 136,99
	R$ 70,66
	R$ 254,92

	9.1.1. Estrut. metálica em tesouras ou treliças, vl de 12 m
	34 m2
	R$ 1.619,51
	R$ 259,94
	R$ 2.307,21

	TOTAL :
	R$ 36.034,36

	REFORMA DA ESCOLA JUDUCIAL

	Item
	Qtde
	Material
	MO
	Total         c/ BDI
+ reajuste 4,02%

	1.4. Andaime metálico tipo fachadeiro - locação
	30 m2
	R$ 159,90
	R$ 34,73
	R$ 248,53

	1.5. Movimentação de móveis
	10
	R$ 0,00
	R$ 588,11
	R$ 750,99

	1.6. Lona plastica preta p/ proteções
	800 m2
	R$ 877,89
	R$ 810,36
	R$ 2.155,80

	11.4.4.  Porta de madeira compensada 90x210 cm
	7 un
	R$ 1.989,59
	R$ 218,04
	R$ 2.819,03

	12.15. Revisão e regulagem de abertura de porta de madeira
	7 un
	R$ 0,00
	R$ 85,93
	R$ 109,73

	13.4.13. Registro de gaveta bruto 2 1/2"
	3 un
	R$ 866,25
	R$ 33,46
	R$ 1.148,89

	14.1.1. Selador acrílico p/ ambientes int/ext uma demão
	150 m2
	R$ 79,59
	R$ 130,24
	R$ 267,93

	14.1.2. Massa acrílica p/ ambientes int/ext duas demãos
	160 m2
	R$ 677,23
	R$ 432,19
	R$ 1.416,67

	14.1.5. Emassamento em madeira duas demãos
	50 m2
	R$ 179,68
	R$ 144,10
	R$ 413,45

	14.2.1. Pintura latex acril ambientes int/ext, duas demaos
	800 m2
	R$ 2.103,07
	R$ 1.804,01
	R$ 4.989,13

	14.2.5. Pintura esmalte acetin. p/ madeira, 2 dem, incl fundo
	80 m2
	R$ 477,53
	R$ 265,30
	R$ 948,55

	14.7.1. Pintura de rodapé c/ esmalte sintético 2 demaos
	200 m
	R$ 1.189,00
	R$ 663,24
	R$ 2.365,22

	19.1.1. Mestre de obras
	160 h
	R$ 0,00
	R$ 2.373,18
	R$ 3.030,44

	19.1.2. Encarregado geral
	40 h
	R$ 0,00
	R$ 306,30
	R$ 391,12

	19.1.20. Eletricista
	100 h
	R$ 0,00
	R$ 535,41
	R$ 683,70

	19.1.3. Pedreiro
	240 h
	R$ 0,00
	R$ 1.218,43
	R$ 1.555,87

	19.1.4. Servente
	240 h
	R$ 0,00
	R$ 882,71
	R$ 1.127,17

	19.1.5. Carpinteiro de esquadria
	100 h
	R$ 0,00
	R$ 508,88
	R$ 649,82

	19.1.7. Ajudante de carpinteiro
	100 h
	R$ 0,00
	R$ 397,94
	R$ 508,15

	19.1.8. Pintor
	100 h 
	R$ 0,00
	R$ 507,68
	R$ 648,28

	19.2.1. Limpeza final de obra
	1200 m2
	R$ 231,53
	R$ 622,24
	R$ 1.090,22

	2.1.3. Remoção e rapagem de piso vinílico
	20 m2
	R$ 0,00
	R$ 63,67
	R$ 81,30

	2.2.5. Retirada de esquadrias
	7 m2
	R$ 0,00
	R$ 32,84
	R$ 41,93

	2.3.2. Demolição de forro modular mineral ou pvc, incl perfilaria
	60 m2
	R$ 0,00
	R$ 149,05
	R$ 190,33

	2.5.5. Demolição de edificação
	60 m2
	R$ 0,00
	R$ 2.129,35
	R$ 2.719,08

	2.5.8. Remoção de esquadria de madeira inclusive batente
	35 m2
	R$ 0,00
	R$ 117,33
	R$ 149,83

	2.6.3. Transporte horizontal de materiais diversos a 100m
	20 m2
	R$ 0,00
	R$ 294,00
	R$ 375,42

	2.6.4.  Carga/transporte de entulho em container v=5 m3
	4 un
	R$ 578,83
	R$ 88,17
	R$ 851,73

	20.3.2. Eletroduto pvc flexível corrugado 1"
	70 m
	R$ 130,84
	R$ 98,76
	R$ 293,19

	21.2.4. Caixa de sobrepor em pvc 110x56x36,5 mm sistema "x"
	7 un
	R$ 106,02
	R$ 22,96
	R$ 164,70

	21.4.1.[a] interruptor simples 1 tecla
	7 un
	R$ 25,58
	R$ 13,59
	R$ 50,01

	21.4.10.[a] placa espelho para caixa 4x2"
	7 un
	R$ 11,56
	R$ 3,29
	R$ 18,97

	21.5.2.1. Cabo de cobre iso. Epr/xlp resist chama 0,6/1 kv 2,5 mm2
	140 m
	R$ 278,56
	R$ 145,19
	R$ 541,11

	23.4.6. Retirada/recolocação de luminaria
	12 un
	R$ 0,00
	R$ 90,01
	R$ 114,93

	4.2.2. Divisoria acústica de gesso acartonado com lã de rocha
	100 m2
	R$ 9.395,06
	R$ 1.074,44
	R$ 13.369,03

	4.2.4.  Isolamento acústico em espuma de poliuret e = 20mm
	50 m2
	R$ 2.215,82
	R$ 75,97
	R$ 2.926,50

	6.1.  Forro mineral, placas 625x1250x16mm inclusive perfilaria
	50 m2
	R$ 2.833,83
	R$ 326,80
	R$ 4.035,96

	6.5.[A] Substituição de placas de forro mineral unid (m2) 
	15 m2
	R$ 649,37
	R$ 37,62
	R$ 877,26

	7.10.  Rodapé madeira, h = 7cm. Fix em peças de madeira
	60 m
	R$ 586,78
	R$ 78,86
	R$ 850,00

	7.14.  Piso vinílico placas 30x30crn. e = 3.2mm c/ flash
	20 m2
	R$ 1.732,86
	R$ 29,91
	R$ 2.250,96

	TOTAL:
	R$ 57.609,90

Montante total dos valores dos itens identificados com possíveis impropriedades nas obras de reformas da Secom e Escola Judicial.
43.	De acordo com as planilhas acima mencionadas, os itens onde houve a constatação de impropriedades são os seguintes:
	Reforma Secom

	2.2.2. Retirada divisorias em chapas de mad, c/ mont. metal
	Pagamento de serviços e materiais relacionados à retirada e instalação de novas divisórias de gesso acartonado na reforma de ampliação da Secom nos itens 4.2.2. e 2.2.2 em quantidades bastantes superiores às medições efetuadas in loco pela Seconti (peça 18, p. 10-11) , uma vez que foram pagos 100m2 para cada um dos itens, embora tenha sido medido 31m2 para o item 4.2.2 e 18m2 para o item 2.2,2.
O valor considerado adequado pela gestão do contrato e ajustado com a contratada para remunerar o serviço de retirada de divisórias de gesso acartonado (R$ 41,60 por m2 - já incluindo o BDI, o que corresponde ao valor de R$ 33,89 por m2 sem BDI, conforme justificativa apresentada pelo gestor do contrato) é consideravelmente superior ao referencial Sinapi, em virtude do aludido referencial ser de R$ 5,22 por m2 em fevereiro de 2018, mês da realização da reforma, conforme quadro de peça 18, p. 12.
	R$ 614,25*

	4.2.2. Divisoria acústica de gesso acartonado com lã de rocha
		R$ 8.868,13**

	9.1.1. Estrut. metálica em tesouras ou trelicas, vl de 12 m
	Divergências nas informações prestadas pelo gestor do contrato quanto á definição do pé-direito da sala da SECOM, tendo sido considerado padrão no orçamento da retirada das paredes de gesso acartonado, conforme se verifica do item 2.2.2 da planilha orçamentária, de acordo com a resposta ao quesito 04 (peça 18, p. 53) e "muito alto" para o serviço de instalação de nova divisória, conclusão esta que justificou o pagamento do item "9.1.1. estrut metálica em tesouras ou treliças, vl de 12m", conforme se infere da resposta ao quesito (peça 18, p. 56) .
	R$ 2.307,21

	19.1.3. Pedreiro 
	Pagamento em duplicidade de mão de obra nas reformas da Escola Judicial e da Secom. Embora o custo total de todos os serviços medidos contemple o custo de mão de obra, há medição de itens exclusivos de mão de obra, não vinculados a nenhum serviço especifico, conforme destacado pela Seconti nas planilhas de medição anexadas (peça 18, p. 27-29) . É o caso dos serviços de mestre de obras (19.1.1) , encarregado geral (19.1.2) , eletricista (19.1.20) , pedreiro (19.1.3) , servente (19.1.4) , carpinteiro de esquadria (19.1.5) , ajudante de carpinteiro (19.1.7) , ajudante geral (19.1.9) e pintor (19.1.8) .
A Seconti entende justificados os pagamentos realizados pelos serviços de mestre de obra (19.1,1) e encarregado geral (19.1.2) , tendo em vista as características das reformas examinadas. Por outro lado, considera injustificados os pagamentos dos demais profissionais, tendo em vista que as questões suscitadas pela gestão do contrato são atinentes ao objeto do contrato (manutenção) , não autorizando o pagamento em duplicidade dos serviços (peça 18, p. 15-16) .
	R$ 199,43

	19.1.5. Carpinteiro de esquadria 
		R$ 199,91

	19.1.8. Pintor 
		R$ 199,43

	19.1.9. Ajudante geral
		R$ 144,48

	19.2.1. Limpeza final de obra 
		R$ 436,70

	TOTAL :
	R$ 12.969,54

* 82 m2/100 m2 = 82% x R$ 749,09 = R$ 614,25
** 69 m2/100 m2 = 69% x R$ 12.852,37 = 8.868,13
	Escola Judicial

	Item
	Impropriedade
	Valor 

	11.4.4.  Porta de madeira compensada 90x210 cm
	Inclusão de 04 portas de madeira no orçamento e na planilha de medição da reforma da Escola Judicial, não previstas no projeto, que não foram instaladas pela empresa contratada e não tiveram o respectivo valor suprimido, sendo compensados por outros serviços, sem que tenha sido esclarecido quais foram os serviços e nem apresentada planilha de calcula dos valores compensados (peça 18, p. 9-10) .
	R$ 1.673,57

	13.4.13. Registro de gaveta bruto 2 1/2"
	Pagamento do item 13.4.13 do Anexo Único do Contrato TRT4 38/2014 como forma de remunerar serviços de hidráulica que teriam sido prestados pela contratada na reforma da Escola Judicial, mas que não foram especificados (peça 18, p. 10) .
	R$ 1.148,89

	2.5.5. Demolição de edificação
	Discrepância nos critérios de medição e de pagamento de serviços semelhantes (remoção de paredes de gesso acartonado) nas reformas da Escola Judicial e da Secom, sem apresentação de memória de cálculo dos insumos utilizados para respaldar a distinção realizada. Na reforma da Escola Judicial, o serviço foi pago a título de demolição de edificação (item 2.5.5) , cujo valor previsto no contrato à época era de R$ 35,49 por m2) , enquanto que na reforma da Secom foi pago com base no item 2.2.2 - retirada divisórias em chapas de mad. c/ mont. metal, cujo valor previsto no contrato à época era de R$ 6,10 por m2) (peça 18, p. 13-14) .
	R$ 2,251,77*

	19.1.20. Eletricista
	Pagamento em duplicidade de mão de obra nas reformas da Escola Judicial e da Secom. Embora o custo total de todos os serviços medidos contemple o custo de mão de obra, há medição de itens exclusivos de mão de obra, não vinculados a nenhum serviço especifico, conforme destacado pela Seconti nas planilhas de medição anexadas (peça 18, p. 27-29) . É o caso dos serviços de mestre de obras (19.1.1) , encarregado geral (19.1.2) , eletricista (19.1.20) , pedreiro (19.1.3) , servente (19.1.4) , carpinteiro de esquadria (19.1.5) , ajudante de carpinteiro (19.1.7) , ajudante geral (19.1.9) e pintor (19.1.8) .
A Seconti entende justificados os pagamentos realizados pelos serviços de mestre de obra (19.1,1) e encarregado geral (19.1.2) , tendo em vista as características das reformas examinadas. Por outro lado, considera injustificados os pagamentos dos demais profissionais, tendo em vista que as questões suscitadas pela gestão do contrato são atinentes ao objeto do contrato (manutenção) , não autorizando o pagamento em duplicidade dos serviços (peça 18, p. 15-16) .
	R$ 683,70

	19.1.3. Pedreiro
		R$ 1.555,87

	19.1.4. Servente
		R$ 1.127,17

	19.1.5. Carpinteiro de esquadria
		R$ 649,82

	19.1.7. Ajudante de carpinteiro
		R$ 508,15

	19.1.8. Pintor
		R$ 648,28

	TOTAL:
	R$ 7.995,45

BDI =  R$ 1.763,40 x 22,76% (peça 18, p. 35) = R$ 401,35; 
Reajuste = 2.164,75 (MO + BDI) x 4,02% (Reajuste) = 87,02; 
soma = R$ 1.763,40 (MO) + 401,35 (BDI) + 87,02 (Reajuste) = R$ 
44.	Conforme demonstrado acima, evidencia-se que os valores relacionados aos itens de serviços executados, onde constam as inconsistências apontadas na nota técnica elaborada pela Seconti, também são irrisórios, em relação valor total do contratado ou mesmo para instauração de TCE.
45.	Sendo assim, verifica-se que, se por um lado, as evidências antes elencadas apontam para plausibilidade das alegações da representante, no que diz respeito à ocorrência de "química" contratual, tem-se, por outro lado, que o somatório dos valores das duas reformas, de R$ 93.644,26, configura valor de baixa materialidade, representando apenas 0,4% do valor total do Contrato 38/2014. E se considerar-se apenas os itens onde foram constatadas as inconsistências pela Seconti, tem-se o montante de R$ 20.964,99, o que representa um percentual aproximado de apenas 0,01%;
Pagamentos de serviços sem cobertura contratual, com saldo de outros serviços contratados ("química contratual") .
46.	É forçoso reconhecer que há dificuldades e desafios para implantação das obras de reforma objeto desta representação, tendo em vista as informações constantes dos autos, pois não se tratava contrato onde contavam apenas essas duas reformas, e sim de um contrato de manutenção preventiva, manutenção não programada e pequenas reformas. Embora o resultado final das obras pareça a contento, uma vez que não houve observação por parte da Secoti questionando a qualidade dos serviços executados, quando da visita à obra da reforma da Escola judicial, estando plenamente funcional.
47.	Desse modo, considerando que se trata de obras de reforma, é de se supor que alguns itens de serviço contemplados no projeto tivessem que ser acrescidos, excluídos, refeitos e/ou alterados para contemplar a execução das duas reformas. No entanto, o que se busca é a transparência na definição desses serviços imprevisíveis, bem como o dimensionamento compatível dos insumos aplicados em sua execução. Neste sentido, é razoável pensar que, ao deparar-se com novos serviços não previstos inicialmente, deveriam ser celebrados termos aditivos contratuais que os contemplassem, conferindo transparência aos gastos.
48.	No caso concreto, houve pagamentos de serviços sem cobertura contratual, com saldo de outros serviços contratados e não executados. Tal procedimento afronta diretamente os artigos 62 e 63 da Lei 4.320/1964, 60 da 8.666/1993, além da jurisprudência desta Corte de Contas (Acórdãos 1.273/2005 - TCU - 2ª. Câmara, 2.934/2014, 2739/2014 - TCU - Plenário e 493/2008, todos do Plenário) .
49.	Assim, a prática em questão caracteriza "química contratual", o que pode representar irregularidades.
50.	Contudo, entende-se que o caso em concreto pode atenuar a realização dessa prática, ante as razões abaixo expostas:
	a) inicialmente, pelo fato de não haver nos autos a comprovação de prejuízo ao Erário, por meio de desvio de recursos ou superfaturamento; 
	b) em segundo lugar, o valor dos itens onde foram constatadas as irregularidades é irrisório, em comparação com o valor total do contrato;
	c) em terceiro lugar, entende-se pela presunção de boa-fé dos responsáveis, ante a transparência com que os procedimentos eram executados, bem como a ausência de histórico de má conduta por parte destes;
	d) em quarto lugar, pelo fato de ter sido a primeira fiscalização realizada no contrato, mesmo decorridos quase cinco anos de sua vigência; e
	e) finalmente, em razão de potencial prejuízo ao TRT-RS, ocasionado pela demora em realizar as alterações nos projetos a serem executados, agravando os problemas detectados e até inviabilizando a execução do contrato, em razão do elevado número de reformas executadas em decorrência da contratação realizada.
51.	Com essas considerações, entende-se que o caso comporta outra solução, qual seja, dar ciência ao TRT4, que a prática de realizar pagamentos de serviços novos, sem cobertura contratual, fora do projeto originalmente licitado, utilizando-se para faturamento outros serviços constantes da planilha de preços original, sem a respectiva execução destes últimos, para futura compensação, se configura em impropriedade, afrontando diretamente os arts. 62 e 63 da Lei 4.320/1964, 60 da 8.666/1993, além da jurisprudência desta Corte de Contas.
52.	Em caso análogo, que trata da prestação de serviço sem cobertura contratual, esta Corte de contas entendeu que, as circunstâncias do caso concreto podem afastar a aplicação da sanção, conforme se depreende da transcrição da ementa do Acórdão 493/2008-TCU-Plenário, verbis:
FISCOBRAS 2006. LEVANTAMENTO DE AUDITORIA. CONTRATO. PRESTAÇÃO DE SERVIÇO SEM COBERTURA CONTRATUAL. BOA-FÉ. PREVENÇÃO DE PREJUÍZOS À ADMINISTRAÇÃO. PROCEDÊNCIA DAS JUSTIFICATIVAS. ARQUIVAMENTO. 1. Embora a autorização para prestação de serviços sem cobertura contratual, em princípio, seja irregular e sujeite o responsável à multa, as circunstâncias do caso concreto, quando constatada a boa-fé e a necessidade de prevenir prejuízos à administração, podem, excepcionalmente, afastar a aplicação da sanção.
I.2) Resultado da apuração, por parte da Seção de Apoio Jurídico e Análise de Sanções, vinculada à Secretaria de Administração, de eventual descumprimento contratual pela empresa Engeporto Engenharia Ltda. e, se for o caso, dos procedimentos de aplicação de penalidades, na forma da Portaria TRT4 5.943/2016, acompanhados da documentação que supedaneou as referias medidas.
53.	Por meio do expediente datado de 19/11/2019, a Seção de Apoio Jurídico e Análise de Sanções do TRT-RS (Sajas - TRT-RS) , em atenção ao que foi solicitado por meio do Ofício 369/2019 - TCU - SecexAdministração, de 8/11/2019, prestou os esclarecimentos abaixo, a fim de atender ao item "c" do citado Ofício, conforme segue, em síntese (peça 29, p. 1-7) : 
53.1.	A Sajas - TRT-RS autuou, em 8/2/2019, o Processo Administrativo 0000962-26.2019.5.04.0000 (peça 29, p. 10) , no qual foram ajuntados todos os documentos necessários à apuração: 
	a) Edital da Concorrência 02/2014 e seus anexos (Peça 29, p. 13-120) ; 
	b) proposta apresentada pela empresa Engeporto Engenharia Ltda. na Concorrência 02/2014 (peça 29, p. 121-139) ; 
	c) Contrato TRT4 38/2014, seus Termos Aditivos e Apostilas (peça 29, p. 140-200 e peça 30 p. 1-25) ; 
	d) Contrato Social da empresa Engeporto Engenharia Ltda. (peça 30, p. 26-30) ;
	e) apólice da garantia contratual (peça 30, p. 31-33) ;
	f) documentos referentes à Auditoria de Aquisições - Gestão Contratual - Contrato TRT4 38/2014 (peça 30, p. 34-83) ; e 
	g) cópia da decisão exarada pela Presidência desta Corte no PA 0409-76.2019 (peça 30, p. 84-97) .
57.2.	Após a instrução necessária, a Sajas - TRT-RS elaborou, em 9/5/2019, o expediente de peça 30 p. 99-106, na qual evidenciou, em síntese que:
	a) a compensação identificada pelo Controle Interno nas reformas escolhidas como amostragem para auditoria constitui prática não prevista na legislação, que contraria frontalmente as regras e princípios norteadores da atuação da Administração Pública;
	b) a Seconti apontou que algumas compensações realizadas no âmbito do Contrato TRT4 38/2014 podem caracterizar a chamada "química contratual", que, conforme entendimento do TCU, constitui irregularidade gravíssima, consistente na realização do pagamento de serviços novos sem cobertura contratual, fora do projeto originalmente licitado, utilizando-se para faturamento outros serviços, estes sim constantes da planilha de preços original, sem a respectiva execução destes últimos, para futura compensação;
 53.2.1.	Com base no exposto, opinou pelo envio à Secretaria de Manutenção e Projetos (Sempro) deste TRT4, área requisitante da contratação, para que averiguasse a existência de indícios ou provas de que as compensações realizadas no âmbito do Contrato TRT4 38/2014 resultaram em superfaturamento do valor dos serviços e reformas executados e impuseram, por conseguinte, prejuízos ao erário. Neste sentido, apontou que a adoção, por parte daquela Administração, de medidas objetivando o ressarcimento de valores ao erário estava atrelada à configuração dos gravames. 
53.2.2.	Opinou, também, em observância à Portaria TRT4 5943/2016, que a Sempro realizasse minuciosa apuração, a fim de identificar se a prática da compensação restou configurada em outros serviços e reformas objeto da contratação, bem como para averiguar e compilar, se fosse o caso, a ocorrência de outras irregularidades não abarcadas pela auditoria. Por fim, informou que não recebeu, durante toda a vigência do Contrato TRT4 38/2014, nenhuma solicitação da fiscalização para apuração de possível prática de descumprimentos contratuais.
53.3.	As sugestões da Sajas - TRT-RS, ratificadas pela Secretaria de Administração daquele Tribunal, datada de 9/5/2019 (peça 30, p. 107) , foram acolhidas pela Diretoria-Geral (peça 30, p. 108-109) , que, em 13/5/2019, encaminhou aqueles autos à Sempro para consolidar todos os descumprimentos havidos durante a execução do Contrato TRT4 38/2014, a fim de subsidiar a apuração de eventuais penalidades administrativas aplicáveis à empresa Engeporto Engenharia Ltda. e viabilizar o cumprimento da determinação exarada pela Presidência do TRT-RS.
53,4.	Em resposta à determinação da Diretoria-Geral acima mencionada, o Gestor da Coordenadoria de Manutenção e Instalações Prediais (Comip) , vinculada à Sempro, elaborou a manifestação de peça 30, p. 110-113, datada de 25/11/2019, ratificada pelo Diretor da Sempro na mesma data (peça 30, p. 114) , a qual expõe o seguinte, verbis:
a) a gestão atual da Comip tem acesso aos arquivos e sistemas eletrônicos compartilhados, assim entendidos os arquivos armazenados na unidade de rede, os emails da Comip e das Seções a ela vinculadas, a plataforma de recebimento e direcionamento de demandas (TRACE-GP) e o sistema de processos administrativos eletrônicos (ADM Eletrônico) . Entretanto, conforme esclarecido pelo Coordenador daquela área, não é possível rastrear, obter informações pormenorizadas e concatená-las de modo a compor um relatório com a minúcia, a robustez técnica, a segurança e a confiabilidade esperadas pela Administração;
b) na pasta denominada "CONTRATO MANUTENÇÃO PREDIAL 2014 - ENGEPORTO", armazenada na rede de trabalho da Comip, há, dentre outros documentos inerentes à fiscalização da Avença, planilhas de medição para fins de pagamento. Entretanto, o Coordenador constatou que as planilhas por ele acessadas tratavam de levantamento aparentemente preliminar, com mera relação e indicação dos serviços (itens consignados no Contrato) e sem indicação de serviços estranhos ou novos;
c) é possível que existam arquivos elaborados pela gestão e fiscalização do Contrato, com registro de informações acerca das contas que permitissem recompor minimamente os cenários pretéritos. Entretanto, tais arquivos, se existentes, estão salvos em unidades locais dos computadores, as quais são acessíveis apenas ao usuário e não são compartilhadas em rede;
d) todos os e-mails das caixas da Comip estão armazenados. Contudo, há incontáveis mensagens a serem analisadas, tarefa esta que o gestor reputou impraticável, salvo se houver dedicação exclusiva de sua parte, o que, ainda segundo sua manifestação, atenta contra o próprio exercício do cargo de Coordenador. Sugeriu a indicação de um servidor ou de um grupo de servidores para realizar a análise dos e-mails;
e) conforme apontado pelo Coordenador, a plataforma TRACE-GP disponibiliza um sistema de gerenciamento de formulários de demandas extremamente limitado para fins gerenciais. Ademais, ainda de acordo com seus esclarecimentos, o conjunto de informações contidas em tais formulários é pobre para reconstituição do cenário das negociações realizadas com a contratada;
f) não foi autuado, no ADM Eletrônico, um processo específico para a fiscalização do Contrato TRT4 nº 38/2014 e não há, portanto, expediente que contenha o registro de todas as ocorrências havidas no transcurso da Avença.
53.5	Após a manifestação da Comip, a Sajas - TRT-RS elaborou o expediente de peça 30, p. 116-119, datado de 28/11/2019, na qual concluiu o que segue, verbis:
[¿] esclarece-se, primeiramente, que a ausência de indícios ou provas de que as compensações realizadas no âmbito do Contrato TRT4 nº 38/2014 e apontadas na Nota de Auditoria nº 01/2019 (fls. 226 a 259) resultaram em superfaturamento do valor dos serviços e reformas executados inviabiliza, no presente momento, a apuração de responsabilidade da empresa pela eventual imposição de prejuízos ao erário e frustra, ao menos por hora, a possibilidade de pleitear o ressarcimento de valores decorrentes de tais gravames.
De outra parte, ressalta-se que não foram carreados aos autos dados aptos a demonstrar que a prática da compensação restou configurada em serviços e reformas realizados no âmbito do Contrato TRT4 nº 38/2014 que não foram auditados pelo Controle Interno, assim como não foram reportadas outras irregularidades havidas no transcurso da execução contratual.
Por fim, registra-se que as irregularidades reveladas na Nota de Auditoria nº 01/2019 (fls. 226 a 259) , na qual restou consignado que foram prestados serviços não previstos no Contrato, serviços não especificados adequadamente na planilha orçamentária e serviços em quantitativos superiores àqueles contratados, constituem inconsistências que podem atrair, acaso comprovado que a contratada deixou de agir com a idoneidade e a expertise exigíveis, a incidência das sanções dispostas no art. 87, I, III e IV, da Lei nº 8.666/1993, e na Cláusula Décima Nona, I, II e III, do Contrato TRT4 nº 38/2014. Entretanto, cabe esclarecer que a manifestação da área requisitante (fls. 302 a 305) demonstra que aquela Secretaria não dispõe, neste momento, de dados aptos a subsidiar a análise do caso, já que não tem compilados documentos e informações suficientes para a obtenção de detalhes das peculiaridades de cada um dos serviços e reformas realizados, inclusive daqueles que foram objeto da auditoria (Escola Judicial e Secretaria de Comunicação Social) . Deste modo, considerando que a ausência de dados compilados, suficientes e confiáveis pode dificultar o fornecimento de elementos imprescindíveis ao pleno exercício do contraditório e da ampla defesa, e inviabilizar, sobretudo, a análise e a checagem de eventuais argumentos e documentos trazidos pela empresa após a sua intimação acerca da instauração do presente expediente, reputa-se necessário o encaminhamento da matéria à deliberação superior. (grifou-se) 
53.6.	Com base no exame supra, a Sajas - TRT-RS concluiu que não pode informar, no presente momento, o resultado da apuração da prática de eventual descumprimento contratual por parte da empresa Engeporto Engenharia Ltda., uma vez que o processo administrativo autuado para este fim (0000962-26.2019.5.04.0000) se encontra em fase de tramitação interna e que a empresa ainda não foi intimada para o exercício do contraditório e da ampla defesa relativos às irregularidades identificadas pelo Controle Interno do TRT-RS.
Análise
54.	Todos os aspectos acima expostos são importantes de serem observados, em razão deste processo ser autuado como Representação e não Tomada de Contas Especial. Desta forma, quando uma possível irregularidade é noticiada a esta Corte de Contas por meio de representação, cabe ao representante e a este Tribunal reunirem evidências que efetivamente caracterizem sua ocorrência, nos termos dos arts. 234, § 3º, 235 e 237, parágrafo único, do Regimento Interno do TCU.
55.	Neste sentido, verifica-se, pelas evidências acostadas aos autos, que a Seção de Apoio Jurídico e Análise de Sanções do TRT-RS (Sajas - TRT-RS) , informa, ao analisar a matéria, que, no momento, há inviabilidade de apuração de responsabilidade da empresa Engeporto Engenharia Ltda. quanto à ocorrência de superfaturamento do valor dos serviços e reformas executadas no âmbito do Contrato TRT4 38/2014 e apontadas na Nota de Auditoria 01/2019, ante a ausência de indícios ou provas de que as compensações realizadas no referido contrato resultaram em superfaturamento, não sendo possível, por hora, pleitear o ressarcimento de valores decorrentes de tais irregularidades.
56.	Portanto, no caso em questão, restou demonstrado que a Sajas - TRT-RS cumpriu a determinação da Presidência do TRT-RS no sentido de proceder à apuração de eventual descumprimento contratual pela empresa Engeporto Engenharia Ltda. e, se fosse o caso, iniciasse o procedimento de aplicação de penalidades, na forma da Portaria TRT4 5943/2016. No entanto, ante a análise da matéria, manifestou o entendimento de que não há, até o momento, evidências da ocorrência de superfaturamento, impossibilitando a responsabilização da empresa contratada, não sendo possível, portanto, iniciar o procedimento de aplicação de penalidades, conforme disciplina a portaria supra.
I-3) Ato de encerramento da vigência do Contrato TRT4 38/2014, se houver.
57.	Por meio do mesmo expediente datado de 19/11/2016 (peça 29, p. 1-7) , a Seção de Apoio Jurídico e Análise de Sanções do TRT-RS (Sajas - TRT-RS) informou que a Presidência daquela Corte havia determinado que as áreas técnicas competentes se abstivessem de promover atos administrativos visando a prorrogação da vigência do Contrato TRT4 38/2014, de modo a encerrar a sua vigência definitivamente em 31/3/2019 (alínea "c" da decisão constante da peça 30, p. 95) , bem como que se abstivessem de autorizar o início de novos serviços de manutenção corretiva não programada e de reformas de pequeno porte nos imóveis do TRT da 4ª Região,  ainda que tivessem sido aprovados pela Presidência daquele Tribunal (alínea "e" da mesma decisão - peça 30, p. 96) .
58.	Neste sentido, a fim de atender ao item "d" do Ofício 369/2019 - TCU - SecexAdministração, de 8/11/2019, a Sajas - TRT-RS esclareceu que, de acordo com o estabelecido no Termo Aditivo Décimo (peça 30, p. 25) , a vigência do Contrato TRT4 38/2014 se expirava em 31/3/2019, data esta na qual ele efetivamente deixou de viger. Deste modo, considerando que a Presidência tomou conhecimento dos achados da auditoria em 16/1/2019 e que a vigência contratual, acaso não prorrogada, encerrar-se-ia em 31/3/2019, deixou de acolher a Recomendação 2 da Nota de Auditoria 1/2019, na qual o Controle Interno sugeriu que a Assessoria Jurídica avaliasse se as irregularidades apontadas constituíam motivo para a rescisão contratual. 
59.	Assim, considerando que o Contrato TRT4 38/2014 não foi rescindido de forma unilateral, amigável ou judicial, e que sua vigência encerrou-se na data aprazada pelas partes no Termo Aditivo Décimo, a Sajas informou que não foi formalizado ato de encerramento e/ou extinção. 
Análise
60.	Conforme se depreende das informações acima, não houve termo de rescisão contratual, encerrando-se o contrato em 31/3/2019, data em que expirou, não havendo, portanto, ato formalizado de comprovação do encerramento do contrato, a exemplo de termo de recebimento definitivo da obra ou serviço. No entanto, ante as medidas determinadas pela Presidência do TRT-RS, entende-se que o contrato se encontra concluído, não necessitando, portanto, de medidas adicionais por parte desta Corte de Contas, a fim de evitar a possibilidade de repetição da ocorrência de pagamentos por "química contratual" no contrato em comento, contrariando a legislação pertinente ao tema e a jurisprudência do TCU. Conclui-se ainda que os fatos apontados nos autos não foram motivadoras de rescisão contratual.
I-4) atos de nomeação do novo gestor do Contrato TRT4 38/2014 e de toda a equipe de fiscalização, se houver.
61.	Por meio do expediente de peça 10, p. 1, a Coordenação da Manutenção e Instalações Prediais do TRT-RS acostou ao processo o Termo Aditivo Décimo Primeiro ao Contrato TRT4 38/2014, datado de 8/3/2019 (peça 11, p. 1-2) , o qual altera a Cláusula Trigésima Sexta, onde consta que o novo gestor do contrato é o Sr. Leonardo Quintana Litvin, Coordenador da Manutenção e Instalações Prediais, sendo a equipe de fiscalização composta pela servidora Carolina Trindade de Souza e, em seus impedimentos, pelo servidor Heraldo Filgueira da Silva. Há ainda a publicação no Diário Oficial da União (DOU) , datado de 14/3/2019 (peça 11, p. 3-4) .
 Análise
62.	De acordo com as informações da documentação acima referenciada, a determinação da Presidência do TRT-RS foi integralmente cumprida. Evidencia-se, novamente que o contrato se encontra com sua vigência expirada desde 31/3/2019.
II - Avaliação dos elementos acostados aos autos para determinar se são capazes possibilitar uma análise sobre a execução do contrato, inclusive visando a identificação da prática de superfaturamento de valor ou de quantitativo no Contrato TRT4 38/2014. 
63.	Objetivando determinar se a Secretaria de Controle Interno do Tribunal Regional do Trabalho da 4ª região (Seconti) havia identificado a ocorrência de superfaturamento de valor ou de quantitativo no Contrato TRT4 38/2014, este Tribunal solicitou o inteiro teor do Processo Administrativo 0008712-16.2018.5.04.0000, originário da Auditoria de Aquisições (Gestão Contratual) no aludido contrato, a qual teve por objeto analisar se o processo de trabalho para a gestão do contrato de manutenção predial encontrava-se aderente à legislação aplicável e às boas práticas.
64.	Preliminarmente, compulsando-se a documentação acostada aos autos (peça 40, p. 17-66) , verifica-se que a Seconti elaborou um histórico objetivando determinar a cronologia dos fatos, conforme segue: 
	a) inicialmente, no período de outubro e novembro de 2018, foi realizado o planejamento da auditoria em que foi definido o escopo do trabalho e elaborada a matriz de planejamento;
	b) a fase de execução abrangeu as etapas de coleta de informações, análise dos dados e elaboração da matriz de constatações, e foi realizada no período de dezembro de 2018 e janeiro de 2019. Neste período, houve também a elaboração da Nota Técnica 1/2019, que ocorreu em janeiro de 2019 e deu origem a presente representação;
	c) a consolidação dos resultados no relatório preliminar ocorreu no período de janeiro e fevereiro de 2019, tendo sido também elaborado o Relatório Preliminar de Auditoria 2/2019 (peças 43, p. 24-28, 41 e 42, p. 1-11) ;
	d) a manifestação dos auditados deu-se em fevereiro de 2019 (peças 42. P. 21-25 e 40, p. 7-15) ; e
	e) no período de março de 2019, ocorreu a elaboração do Relatório Final de Auditoria 2/2019 (peça 40, p. 17-66) .
65.	No Relatório Final de Auditoria 2/2019, datado de 1/4/2019, estão contidos os achados de auditoria que identificam falhas de procedimentos e fragilidades nos controles de gestão e fiscalização do Contrato TRT4 38/2014, conforme se verifica abaixo:
	a) deficiência nos registros das ocorrências da execução contratual realizados no Sistema Trace-gp; 
	b) não aplicação de sanção à empresa contratada nos casos em que verificado no Sistema Trace-gp o descumprimento dos prazos estabelecidos nas ordens de serviço; 
	c) ausências da peça de composição detalhada de custos unitários nos anexos do edital de licitação;
	d) fragilidade no controle da garantia contratual dos serviços executados pela contratada; e
	e) pagamento indevido de visita técnica nas manutenções prediais programadas. 
66.	 No relatório em comento, a Seconti apenas faz menção que houve a constatação de prática de "química contratual" e de compensações nas demandas 147193, 197984, 207575, 244085, 259780, 166507, 212634, 153985, 198249, 153686, 160158, 165605, 197977, 252254, 165613, 168906, 196705, 204957 e 226621, informando ainda que essa matéria foi objeto de análise na Nota de Auditoria 1/2019, a qual foi remetida à Presidência do TRT-RS em 16/1/2019 (peça 40, p. 63) .
67.	Com base nos achados supra, a Seconti apresentou as recomendações R1, R2, R3, R4 e R5 (peça 40, p. 19-20) , as quais serão detalhadas mais adiante nesta instrução, juntamente com as medidas adotadas pelo setor competente visando o saneamento. 
68.	A Presidência do TRT-RS se manifestou, por meio do expediente datado de 25/4/2019 (peça 40, p. 69-71) , onde acolhe, na sua integralidade, as recomendações contidas no Relatório Final de Auditoria 2/2019, elaborado pela Secretaria de Controle Interno daquele Tribunal. Após elencar os achados apontados no aludido relatório e analisar as recomendações de autoria da Seconti, a Presidência do TRT-RS determinou a adoção das seguintes medidas, verbis:
a) à unidade auditada que revise os seus procedimentos, a fim de dar cumprimento às recomendações R1, R2, R3 e R4;
b) que seja dada ciência do inteiro teor do Relatório de Auditoria n° 02/2019 (fls. 296-345) à comissão constituída para apurar os fatos objeto da sindicância investigativa instaurada por determinação desta Presidência nos autos do Processo Administrativo n° 0000409-76.2019.5.04.0000, para apuração de eventuais valores pagos indevidamente à empresa contratada e dos possíveis responsáveis.
69.	Desse modo, a Secretaria de Manutenção e Projetos (Sempro) apresentou as informações a seguir à Diretoria-Geral daquele Tribunal, a fim de demonstrar a adoção de medidas no sentido de dar cumprimento integral à determinação constante do item "a" acima referenciado, evidenciando, preliminarmente, que estava em andamento um novo processo de contratação para os serviços de manutenção predial constante no PA 0003299-85.2019.5.04.0000. Diferentemente da contratação anterior, que incluía pequenas reformas, a nova licitação se limitará a contratação de serviços continuados referentes à manutenção corretiva e preventiva, além de outros serviços comuns de engenharia (peça 40, p. 79-81) :
	Recomendações da Seconti
 (Relatório Final de Auditoria 2/2019) 
	Medidas adotadas pela Sempro

	"R1. RECOMENDA-SE que este Tribunal estabeleça um procedimento formal de gestão documental relacionado à execução contratual, a fim de garantir a transparência e a eficiência da gestão e fiscalização dos contratos de manutenção."
	Ao final do contrato n° 38/2014, foi autuado PA especifico (PA 0002004-13.2019.5.04.0000) pela equipe constituída a partir do aditivo 11° do contrato para fins de registro das ações de fiscalização. Com as informações constantes neste processo é possível identificar e quantificar, através de registros fotográficos e troca de mensagens, os serviços executados e os desdobramentos referentes às demandas realizadas durante este último período de vigência do contrato.
Da mesma forma, no processo de liquidação das despesas, referente a esta contratação (PA n° 0004011- 51.2014.5.04.0000) , constou na memória de cálculo, que resultou a planilha de medição dos serviços n° 57, os serviços executados com identificação do número da demanda e o servidor que recebeu e atestou a execução dos serviços.
Com relação à nova contratação, também será autuado processo específico de fiscalização e serão realizadas todas as ações possíveis para garantir a transparência e a eficiência na execução do contrato de manutenção predial. Da mesma forma, o próprio mapeamento de risco realizado por ocasião da elaboração da nova licitação prevê a apropriação dos serviços mediante memória de cálculo a ser juntada em processo de fiscalização.

	"R2. RECOMENDA-SE que este Tribunal aprimore os processos de trabalho de gestão e de fiscalização dos contratos de manutenção, para formalizar os procedimentos e as rotinas de verificação sobre o cumprimento das cláusulas contratuais, de comunicação, de apuração e de aplicação das sanções administrativas em caso de descumprimento."
	Estão sendo providenciados cursos de capacitação para os servidores lotados na COMIP, com o intuito de aprimorar o serviço realizado pelo Coordenadoria, sobretudo, no que se refere as atividades de fiscalização de contratos. Já foram realizados os seguintes eventos de capacitação: Gestão e fiscalização de contratos, IN5/ 2017, PAD. Também já foi acordado com a Escola Judicial deste Tribunal a realização dos seguintes cursos: Licitações de Obras, Elaboração de PPCI e Subestação de Média Tensão.
Com relação aos novos procedimentos para aprimorar o cumprimento das cláusulas contratuais, o termo de referência para a futura contratação prevê penalidades baseadas em critérios objetivos e pontuações para cada ocorrência de descumprimento. Da mesma forma, será utilizado o ANS (Acordo de Nível de Serviço) , que tem como objetivo a verificação da qualidade dos serviços prestados pela contratada e do cumprimento dos prazos de execução. Sim, tanto a previsão de penalidades, quanto o ANS resultarão em checklist de acompanhamento da execução contratual a ser utilizado pelos fiscais da contratação.
Com relação à atuação dos fiscais nesta contratação de manutenção predial, entende-se importante que a apropriação dos serviços executados seja realizada por servidores lotados na Seção de Edificações e Metalurgia e na Seção de Instalações Eletrológicas. Neste sentido, a COMIP vem se estruturando para a realização de visitas técnicas no interior do Estado, como tem ocorrido nas contratações de manutenção de elevadores e de ar condicionado.

	"R3. RECOMENDA-SE que este Tribunal estabeleça procedimento formal para acionamento da garantia dos serviços de manutenção, em que contenha previsão de registro dos casos cuja garantia foi acionada e mecanismo que impeça pagamento de serviços repetidos dentro do período da garantia fixada em contrato sem a expressa anuência do fiscal do contrato."
	Na nova contratação, os relatórios de manutenção, cujo modelo é anexo ao termo de referência, funcionarão como memória técnica para efeito de garantia, serão administrados pelos fiscais e juntados em Processos Administrativos de Fiscalização. Esta gestão documental auxiliará o gestor e os fiscais do contrato no controle dos serviços que ainda estão sob garantia pela contratada.

	"R4. RECOMENDA-SE que este Tribunal, tendo em vista os princípios da economicidade e da eficiência, reavalie a sistemática de pagamento dos deslocamentos realizados pelas contratadas que prestam serviços de manutenção, objetivando a maximização do número de demandas atendidas com o menor número de deslocamentos."
	A partir do estudo técnico preliminar que deu origem ao termo de referência da nova contratação de manutenção predial, foram estabelecidas novas regras com relação ao pagamento de deslocamento, independentemente se os serviços forem de manutenção corretiva ou preventiva. O fato dos valores de deslocamento não estarem previamente previstos nas ações de manutenção preventiva e serem analisados caso a caso, de acordo com cada demanda, evita que o pagamento seja realizado em duplicidade, caso ocorra as duas ações na mesma visita.
Entre as novas regras, será remunerado o deslocamento da cidade polo do lote até as demais localidades que compõe o lote, desde que a distância seja superior a 50 km. Da mesma forma, eventual atendimento prestado por empresa subcontratada, afasta a necessidade e consequente obrigatoriedade de remuneração do custo com deslocamento.

Análise
70.	Consoante se depreende das informações acima, os documentos presentes nos autos e as análises procedidas, tanto pela unidade de controle interno, no seu relatório final de auditoria, quanto pela Presidência do TRT da 4ª região, não apresentam informações e elementos suficientes para se possa firmar convicção quanto à ocorrência de dano ao erário apontadas no Contrato TRT4 38/2014, especialmente por não se dispor de dados esclarecedores sobre a quantificação do débito ou mesmo sobre a existência deste. Desse modo, mais uma vez tem-se que não houve conclusão quanto à existência ou não de dano ao erário.
71.	Conforme já mencionado nesta instrução, todos esses aspectos são importantes de serem observados, em razão deste processo ser autuado como Representação e não Tomada de Contas Especial. 
72.	Desta forma, conforme se verifica no caso concreto, os responsáveis apontados pela ocorrência de "química contratual" são servidores do TRT-RS, conforme se verifica do item 28 desta instrução, sem que fossem incumbidos, ordinariamente, de prestar contas, ao menos formalmente, com o encaminhamento de documentação a esse título aos órgãos competentes.
73.	Isso não significa que eventuais danos por ele causados não possam ser objeto de Representação ou de TCE, ao contrário, podem e devem. Contudo, não é aplicável a premissa de que compete ao gestor público comprovar a boa e regular aplicação dos recursos que lhe foram confiados, neste caso.
74.	Portanto, evidencia-se mais uma vez que, quando uma possível irregularidade é noticiada a esta Corte de Contas por meio de representação, cabe ao representante e a este Tribunal reunirem evidências que efetivamente caracterizem sua ocorrência, nos termos dos arts. 234, § 3º, 235 e 237, parágrafo único, do Regimento Interno do TCU.
75.	Desse modo, compulsando os autos, verifica-se que, de fato, a despeito da abrangência da análise efetivada pela Comissão de Sindicância (Peças 17 a 19) , bem como da auditoria realizada pela equipe da Seconti, com constatação de procedimentos irregulares e com inobservância da legislação, perpetrados pelos responsáveis, restou sem efetiva comprovação nos autos a ocorrência de dano ao erário proveniente de superfaturamento.
76.	Além disso, o restou comprovada, por meio do inspeção in loco realizada pela Seconti, a devida execução dos serviços. Desse modo, reitera-se o entendimento segundo o qual os elementos dos autos não permitem precisar o débito correspondente aos serviços onde teria sido constatada a ocorrência de "química contratual". 
77.	Tem-se, ademais, que condenar os responsáveis ao pagamento dos valores apurados pela Seconti a título de "química contratual", ante os indícios de que os valores pagos foram efetivamente aplicados em proveito do Tribunal Regional do Trabalho da 4ª Região, resultaria em enriquecimento ilícito dos cofres do Tesouro Nacional.
III - Outras irregularidades/impropriedades identificadas em decorrência da diligência realizada ao TRT-RS.
78.	A fim de trazer aos autos elementos que possibilitassem a análise dos aspectos técnicos e orçamentários envolvidos na contratação ora examinada, foi provida diligência ao TRT-RS, visando obter documentos que pudessem melhor demonstrar como se deu a realização das reformas da Escola Judicial e da ampliação da Secretaria de Comunicação Social (Secom) . Em resposta à diligência supra, Coordenadoria de Manutenção e Instalações Prediais do TRT-RS acostou o expediente de peça 10, contendo os esclarecimentos para os itens de diligência solicitados, os quais passa-se a examinar.
III-1) Ausência de ordens de serviço
79.	A Comip informou que não foi localizada troca de informações entre a contratada e a fiscalização ou gestão do presente contrato que caracterizasse a ordem de serviço para as demandas, objeto desta diligência. No entanto, tendo em vista que a planilha de medição é gerada a partir das informações constantes no Sistema Trace-gp, foram expedidas ordens de serviço 264202 e 264584 para a reforma da Escola Judicial e 251157 para a reforma da Secom, apenas para fins de medição dos serviços ao final da execução.
Análise
80.	No que dia respeito à ausência das ordens de serviço para o início das obras, considera-se, igualmente, que o trabalho fiscalizatório realizado pela Seconti, bem como o trabalho realizado pela Comissão de Sindicância do TRT-RS, não trouxeram aos autos elementos que permitam concluir, com o grau de segurança devido, pela não execução da totalidade dos serviços ou pela possibilidade de se estimar o débito decorrente da respectiva contratação, em razão de superfaturamento identificado pela ocorrência de "química contratual", de acordo com a metodologia definida no art. 8º da IN/TCU 71/2012.
81.	Neste sentido, a mera ausência de ordens de serviço não implica necessariamente inexecução dos serviços e que os elementos dos autos não são suficientes para precisar a quantia a ser imputada a título de débito.
82.	No entanto, entende-se que, para que a empresa Engeporto Engenharia Ltda. pudesse iniciar a execução dos serviços de reformas da Escola Judicial e da ampliação da Secretaria de Comunicação Social (Secom) , seria necessário que tivesse sido providenciada, entre outros documentos, a ordem de serviço da Administração autorizando o início dos trabalhos
83.	Desse modo, deve-se dar ciência ao TRT-RS de que a ausência de emissão das devidas ordens de início de serviço, bem como das ordens de paralização e reinício dos serviços, necessárias à utilização como instrumentos de controle nas etapas de solicitação, acompanhamento, avaliação, atestação e pagamento de serviços, impedem o acompanhamento dos prazos de início das etapas de execução, conclusão, entrega, observação e de recebimento definitivo, e vai de encontro ao estabelecido no art. 55, IV, da Lei 8.666/1993.
III-2 - Ausência da planilha orçamentária analítica no Edital da Concorrência 2/2014.
84.	A Comip esclareceu que as planilhas orçamentárias das reformas em questão foram originadas apenas da Planilha Sintética do Contrato TRT4 38/2014 (peça 39, p. 8-28) , tendo em vista que não constou Planilha Orçamentária Analítica no Edital da Concorrência 2/2014, o qual originou a presente contratação.
85.	Sendo assim, há somente a planilha orçamentária sintética da reforma da Escola Judicial e da reforma da Secretaria de Comunicação Social, não havendo planilha orçamentária analítica para ambas as obras.
Análise
86.	Quanto ao orçamento da licitação, dispõe o art. 7º, § 2°, inciso II, da Lei n. 8.666/1993, verbis: 
Art. 7o  As licitações para a execução de obras e para a prestação de serviços obedecerão ao disposto neste artigo e, em particular, à seguinte seqüência:
 (...) 
§ 2° As obras e serviços somente poderão ser licitados quando:
 (...) 
II - existir orçamento detalhado em planilhas que expressem a composição de todos os seus custos unitários.
87.	Compulsando os autos, verifica-se, contudo, que esta irregularidade foi abjeto de achado por parte da Sencoti também, que fez constar em seu relatório de auditoria final a informação de que a Sempro havia prestado esclarecimentos no sentido de que vem cumprindo o requisito legal acima mencionado desde da auditoria realizada por aquele TRT-RS na obra da Justiça do Trabalho de Viamão, que resultou na elaboração do Relatório de Auditoria 4/2016, o qual recomendou incluir a planilha orçamentária analítica do projeto básico que compõe o editado de licitação (peça 40, p. 45) .
88.	Evidencia-se ainda, por oportuno, que a planilha de custos unitários foi elaborada à época da realização da licitação objeto do Edital da Concorrência 2/2014 (peça 44, p. 24-109) , não havendo, no entanto, prática de incluir a referida planilha nos editais de licitação. Contudo, o fato da planilha de custos unitários ter sido elaborada, não saneia a irregularidade.
89.	Desta forma, uma vez que o Tribunal Regional do Trabalho da 4ª Região informou que já vem incluindo a planilha orçamentária analítica (contendo o detalhamento das composições de custos unitários de todos os serviços necessários a completa execução da obra) no projeto básico que compõe o edital de licitação de todos os certames que foram encaminhados pela Sempro. E considerando ainda que o Contrato TRT4 38/2014, oriundo do Edital da Concorrência 2/2014, encontra-se com a vigência encerrada, entende-se que não há necessidade da adoção de outras medidas adicionais por parte desta Corte de Contas.
III-3) Ausência de registros das alterações contratuais, com as respectivas justificativas. 
90.	A Comip informou que não foi localizado registro das alterações contratuais, em relação às reformas na Escola Judicial (EJ) e na Secretaria de Comunicação Social (SECOM) , sejam de ordem econômica, financeira, quantitativa, qualitativa ou formal, com as respectivas justificativas.
Análise
91.	Embora tenham ocorrido o registro das alterações contratuais, por meio de onze termos aditivos, bem como dois apostilamentos realizados ao longo da execução do contrato (v. peças 24 e 26) , não há comprovação de alterações contratuais relacionadas especificamente às reformas na Escola Judicial e na Secretaria de Comunicação Social (SECOM) .
92.	Não é por demais registrar o excerto do entendimento proferido no voto do Acórdão 2152/2010-TCU-Plenário, verbis:
Preliminarmente, cumpre ressaltar que a regra geral é a de que os contratos administrativos devem ser formalizados por escrito, com exceção dos casos de pequenas compras, com pagamento à vista, que poderão ser feitos de modo verbal. Por sua vez, as avenças pactuadas podem ser modificadas nos casos especificados em lei, mas, seguindo igualmente a regra geral, tais modificações devem ser formalizadas mediante termo de aditamento, comando esse que faz deferência aos princípios da publicidade, da transparência e da eficácia desses contratos, além de possibilitar o desenvolvimento de fiscalizações mais precisas.
A inobservância das regras de formalização dos ajustes e suas posteriores alterações pode caracterizar ofensa a vários dispositivos correlacionados da Lei n. 8.666/1993, a saber: art. 60 (formalização de contratos e seus aditamentos) , art. 60, parágrafo único (nulidade de contrato verbal com a Administração) , art. 61, parágrafo único, c/c art. 3º (publicação resumida do instrumento de contrato ou de seus aditamentos na imprensa oficial como condição para sua eficácia) , art. 62 (obrigatoriedade de instrumento de contrato) , art. 65 (alteração do contrato com as devidas justificativas) , art. 66 (execução fiel do contrato de acordo com as cláusulas avençadas) , art. 67 (acompanhamento e fiscalização do contrato por representante da Administração) .'
93.	Desse modo, deve-se dar ciência ao TRT-RS de que a ausência de termos aditivos para as referidas alterações contratuais efetuadas dentro dos limites do art. 65, § 1º, da Lei n. 8.666/1993, sem as devidas justificativas, podem infringir ao estatuído nos arts. 3º e 60, parágrafo único, e 61, parágrafo único, do mesmo diploma legal.
III-4) Ausência das alterações das especificações técnicas e/ou projetos.
94.	A Comip esclarece que não foi localizado documento descritivo de especificações técnicas para as reformas da Escola Judicial e da Secom, e que, em relação a projetos, há somente arquivos de desenho de arquitetura (plantas-baixas, em anexo) da reforma da Escola Judicial (peça 15, p. 28-31) . Não há registro de alterações das especificações técnicas e/ou de projeto, em relação às reformas na Escola Judicial e na Secretaria de Comunicação Social (Secom) , sejam de ordem quantitativa, qualitativa e/ou procedimental.
Análise
95.	Conforme se denota dos esclarecimentos acima prestados, não há comprovação da elaboração de documento descritivo de especificações técnicas para as reformas da Escola Judicial e da Secom, e, por conseguinte, não há registro de alterações das especificações técnicas e/ou de projeto, em relação a ambas as reformas.
96.	Embora tenham sido elaboradas as especificações técnicas, quando da realização da licitação (v. peça 29, p. 47-70) , não há comprovação de alterações contratuais relacionadas especificamente às reformas na Escola Judicial (EJ) e na Secretaria de Comunicação Social (SECOM) .
97.	Desse modo, deve-se dar ciência ao TRT-RS de que a ausência de especificações técnicas, em obras de pequenas reformas, e/ou de suas alterações, bem assim as alterações em projetos, como observado em relação às reformas na Escola Judicial e na Secretaria de Comunicação Social (Secom) , contrariam o disposto no art.  art. 6º, inciso IX, alínea "c" da Lei 8.666/93.
III-5) Ausência de planilhas decorrentes das alterações contratuais.
A Comip informou que não foram localizadas planilhas decorrentes das alterações.
Análise
98.	Conforme já mencionado, ocorreu o registro das alterações contratuais, por meio de onze termos aditivos e dois apostilamentos realizados ao longo da execução do contrato. Nestas alterações contratuais, também constam as planilhas orçamentárias, conforme se verifica, por exemplo, do primeiro termo aditivo ao contrato (peça 24, p. 1-11) e no terceiro termo aditivo (peça 24, p. 44-63) . No entanto, relativamente às alterações contratuais relacionadas especificamente às reformas na Escola Judicial e na Secretaria de Comunicação Social (SECOM) , não há comprovação de elaboração de planilhas e nem de termos aditivos que formalizem as alterações dos contratuais de ambas as obras.
99.	Desse modo, deve-se dar ciência de que a ausência de formalização de todas alterações de planilha decorrentes de modificações implementadas por novos projetos de obras, em especial, aquelas já verificadas pela equipe de auditoria da Seconti, na visita in loco, juntamente com ausência das respectivas justificativas técnicas, contraria o que está disciplinado no art. 65, § 1º, da Lei n. 8.666/1993, bem como os arts. 3º e 60, parágrafo único, e 61, parágrafo único, do mesmo diploma legal. 
III-6) Ausência de diários de obra, relatórios de acompanhamento e/ou fiscalização, cfe. §1° do art. 67 da Lei n° 8.666/93
100.	A Comip informa que não há tais documentos, no que tange às reformas executadas na Escola Judicial e na Secretaria de Comunicação Social (Secom) , exceto por uma sequência de e-mails que constituem uma memória mínima das circunstâncias em que foram desenvolvidas (peça 58, p. 9-13) . Ao mesmo tempo, esclarece que fora autuado, em 22/5/2018, um processo administrativo para registro das demandas executadas por intermédio do Contrato TRT4 38/2014 - PA 0003650-92.2018.5.04.0000 (peça 27, p. 1-29) , que compõem o registro documental relativo à reforma da Escola Judicial. Salienta ainda que a íntegra do referido processo administrativo, em que constam outras ações desenvolvidas sob o contrato em tela, está contido nas peças 27 e 28.
Análise
101.	Quanto à documentação acostada aos autos, trata-se de e-mails, expedientes de comunicação, atas de reunião que buscam traçar um histórico dos procedimentos realizados. Há também o relatório da manutenção predial programada (peça 27, p. 91-100 e peça 28 p. 1-11) , e outros relativos à diário de obra e outros relativos à manutenção e recarga de extintores (peça 28, p. 13-24) , mas que não suprem a elaboração de diários de obra, relatórios de acompanhamento e/ou fiscalização relacionados às reformas executadas na Escola Judicial e na Secretaria de Comunicação Social (Secom) .
102.	Desta forma, entende-se que a ausência do diário de obras, bem como de relatórios de acompanhamento e/ou fiscalização relacionados às reformas executadas na Escola Judicial e na Secretaria de Comunicação Social (Secom) , durante a fase de execução do contrato, indica deficiência na fiscalização exercida pelo TRT-RS, haja vista que tal instrumento facilita o controle e acompanhamento da execução das respectivas obras.
103.	Desse modo, deve-se dar ciência de que a ausência de diários de obra, relatórios de acompanhamento e/ou fiscalização, como observado em relação às reformas na Escola Judicial e na Secretaria de Comunicação Social (Secom) , contrariam o disposto no § 1º, art. 67, da Lei 8.666/1993. 
CONCLUSÃO
104.	Pelas evidências constantes do processo de sindicância, restou evidenciado que os problemas relacionados à execução do Contrato TRT4 38/2014, desde o início de sua execução, estão relacionados à morosidade do andamento de processos no ambiente do TRT-RS, com rotinas distintas de atividades quando comparadas com o ritmo das obras de reforma e com o cronograma físico da obra. 
105.	Desse modo, conforme foi descrito no referido processo, em um cenário com muitas reformas, poucos fiscais, prazos de execução, e o compromisso de dar respostas adequadas à Administração, e que, nesse contexto, houve a opção por não retornar o projeto para fins de modificação, sendo essa forma de trabalhar construída em comum acordo, entre o coordenador da Comip e o diretor da Sempro. Neste contexto, em razão da necessidade de racionalizar procedimentos e de dar agilidade à execução de serviços para garantir a continuidade de obras de reforma e serviços de manutenção, priorizaram a celeridade em detrimento da formalização.
106.	Tal situação provocou a ocorrência de irregularidades relativas a inconsistências entre as medições e os serviços efetivamente executados, o que resultou em pagamentos por "química contratual", que são pagamentos de serviços sem cobertura contratual, com saldo de outros serviços contratados e a extrapolação do limite quantitativo dos serviços contratados, sem celebração de aditivo contratual, bem como outras irregularidades identificadas como resultado da diligência realizada por este Tribunal ao TRT-RS.
107.	Entretanto, restou demonstrado que o processo carece de informações indispensáveis para a identificação da ocorrência de desvio de recursos e superfaturamento. Desse modo, as irregularidades concernentes à prejuízo ao erário, eventual má-fé ou proveito pessoal, não restaram comprovadas nos autos, até o momento, de acordo com o que evidencia o processo de sindicância
108.	Foi também quantificado o valor das duas reformas, que alcançou o montante de R$ 93.644,26, configurando-se a baixa materialidade, representando apenas 0,4% do valor total do Contrato 38/2014. E se considerar-se apenas os itens onde foram constatadas as inconsistências pela Seconti, tem-se o montante de R$ 20.964,99, o que representa um percentual aproximado de apenas 0,01%;
109.	Objetivando, ainda, determinar se a Secretaria de Controle Interno do Tribunal Regional do Trabalho da 4ª região (Seconti) havia identificado a ocorrência de superfaturamento de valor ou de quantitativo no Contrato TRT4 38/2014, foi examinada a documentação concernente ao Processo Administrativo 0008712-16.2018.5.04.0000, que teve como consequência, dentre outras, a elaboração da Nota Técnica 1/2019, a qual deu origem à presente representação, restando evidenciada a ausência de efetiva comprovação nos autos da ocorrência de dano ao erário proveniente de superfaturamento.
110.	Desse modo, entendeu-se, no caso concreto, pela existência de atenuantes na conduta dos responsáveis pela prática de impropriedades., Os atenuantes seriam a ausência de prejuízo ao erário; a baixa materialidade dos valores dos itens onde foram constatadas as irregularidades; presunção de boa-fé dos responsáveis, transparência com que os procedimentos eram executados, bem como a ausência de histórico de má conduta por parte destes; o fato de ser a primeira fiscalização realizada no contrato, mesmo decorridos quase cinco anos de sua vigência.
PROPOSTA DE ENCAMINHAMENTO
111.	Diante do exposto, submetemos o presente processo à consideração superior, propondo:
	I - conhecer desta Representação, por estarem presentes os requisitos de admissibilidade constantes do arts. 235 e 237 do Regimento Interno do TCU para, no mérito, considerá-la parcialmente procedente;
	II -  dar ciência ao Tribunal Regional do Trabalho da 4ª Região, com fundamento no art. 9º, inciso I, da Resolução-TCU 315/2020, que:
	a) a prática realizar pagamentos de serviços novos, sem cobertura contratual, fora do projeto originalmente licitado, utilizando-se para faturamento outros serviços constantes da planilha de preços original, sem a respectiva execução destes últimos, para futura compensação, pode configurar  irregularidade, afrontando os artigos 62 e 63 da Lei 4.320/1964, 60 da 8.666/1993, além da jurisprudência desta Corte de Contas;
	b) a ausência de emissão das devidas ordens de início de serviço, bem como das ordens de paralização e reinício dos serviços, necessárias à utilização como instrumentos de controle nas etapas de solicitação, acompanhamento, avaliação, atestação e pagamento de serviços, impedem o acompanhamento dos prazos de início das etapas de execução, conclusão, entrega, observação e de recebimento definitivo, e vai de encontro ao estabelecido no art. 55, IV, da Lei 8.666/1993;
	c) ausência de termos aditivos para as referidas alterações contratuais efetuadas dentro dos limites do art. 65, § 1º, da Lei n. 8.666/1993, sem as devidas justificativas, estariam em desacordo com os arts. 3º e 60, parágrafo único, e 61, parágrafo único, do mesmo diploma legal;
	d) a ausência de especificações técnicas, em obras de pequenas reformas, e/ou de suas alterações, bem assim as alterações em projetos, como observado em relação às reformas na Escola Judicial e na Secretaria de Comunicação Social (Secom) , contrariam o disposto no art.  art. 6º, inciso IX, alínea "c" da Lei 8.666/93;
	e) a ausência de formalização de todas as alterações de planilha decorrentes de modificações implementadas por novos projetos de obras juntamente com ausência das respectivas justificativas técnicas, contraria o que está disciplinado no art. 65, § 1º, da Lei n. 8.666/1993, bem como os arts. 3º e 60, parágrafo único, e 61, parágrafo único, do mesmo diploma legal;
	f) a ausência de diários de obra, relatórios de acompanhamento e/ou fiscalização, como observado em relação às reformas na Escola Judicial e na Secretaria de Comunicação Social (Secom) , contrariam o disposto no § 1º, art. 67, da Lei 8.666/1993. 
	III - encaminhar cópia do acórdão que vier a ser proferido ao representante e ao Tribunal Regional do Trabalho da 4ª Região, destacando que o relatório e o voto que fundamentam a deliberação ora encaminhada podem ser acessados por meio do endereço eletrônico www.tcu.gov.br/acordaos;.
	IV - arquivar o presente processo, com fundamento no art. 169, inciso III, do Regimento Interno do Tribunal."
*** Parecer do MPTCU ***
	
	No Despacho inserido à peça 75, considerando a relevância da matéria e a materialidade do contrato em tela (R$ 22.694.528,16) , entendi pertinente ouvir o Ministério Público de Contas sobre o presente processo. Reproduzo então o parecer ofertado pelo Procurador Júlio Marcelo de Oliveira, que ratificou as conclusões da área técnica (peça 76) .
"Trata-se de representação formulada pela Secretaria de Controle Interno do Tribunal Regional do Trabalho da 4ª Região (Seconti - TRT4) , sobre possíveis irregularidades ocorridas no Contrato TRT4 38/2014, cujo objeto foi a manutenção predial programada, manutenção corretiva não programada e serviços de reforma de pequeno porte em imóveis do TRT4. 
A empresa contratada foi a Engeporto Engenharia Ltda., no valor de R$ 22.694.528,16, cuja vigência encerrou-se em 31/3/2019 (peça 1) .
Foram relatados pelo controle interno do TRT4 achados de auditoria em um contrato de reforma e manutenção relacionados com inconsistências entre as medições e os serviços efetivamente executados ("química contratual") ; e a extrapolação do limite quantitativo dos serviços contratados, sem celebração de aditivo, conforme Nota de Auditoria 1/2019 (peça 1, p. 2-21) .
Em instrução preliminar, a Secretaria de Controle Externo da Administração do Estado (SecexAdmin) examinou a admissibilidade e propôs diligência ao TRT4 a fim de obter elementos que possibilitassem a análise dos aspectos técnicos e orçamentários envolvidos na prestação dos serviços de engenharia, visando a identificação do alegado superfaturamento de valor ou de quantitativo no Contrato TRT4 38/2014 (peça 4, p.9-11) .
Após analisar a resposta da diligência, a unidade técnica do TCU, em sede de exame de mérito, formulou proposta de cientificar o TRT4 das impropriedades encontradas e arquivar o feito. Concluiu o seguinte, in verbis: (peça 72, p.32) :
"CONCLUSÃO
104. Pelas evidências constantes do processo de sindicância, restou evidenciado que os problemas relacionados à execução do Contrato TRT4 38/2014, desde o início de sua execução, estão relacionados à morosidade do andamento de processos no ambiente do TRT-RS, com rotinas distintas de atividades quando comparadas com o ritmo das obras de reforma e com o cronograma físico da obra. 
105. Desse modo, conforme foi descrito no referido processo, em um cenário com muitas reformas, poucos fiscais, prazos de execução, e o compromisso de dar respostas adequadas à Administração, e que, nesse contexto, houve a opção por não retornar o projeto para fins de modificação, sendo essa forma de trabalhar construída em comum acordo, entre o coordenador da Comip e o diretor da Sempro. Neste contexto, em razão da necessidade de racionalizar procedimentos e de dar agilidade à execução de serviços para garantir a continuidade de obras de reforma e serviços de manutenção, priorizaram a celeridade em detrimento da formalização.
106. Tal situação provocou a ocorrência de irregularidades relativas a inconsistências entre as medições e os serviços efetivamente executados, o que resultou em pagamentos por "química contratual", que são pagamentos de serviços sem cobertura contratual, com saldo de outros serviços contratados e a extrapolação do limite quantitativo dos serviços contratados, sem celebração de aditivo contratual, bem como outras irregularidades identificadas como resultado da diligência realizada por este Tribunal ao TRT-RS.
107. Entretanto, restou demonstrado que o processo carece de informações indispensáveis para a identificação da ocorrência de desvio de recursos e superfaturamento. Desse modo, as irregularidades concernentes à prejuízo ao erário, eventual má-fé ou proveito pessoal, não restaram comprovadas nos autos, até o momento, de acordo com o que evidencia o processo de sindicância
108. Foi também quantificado o valor das duas reformas, que alcançou o montante de R$ 93.644,26, configurando-se a baixa materialidade, representando apenas 0,4% do valor total do Contrato 38/2014. E se considerar-se apenas os itens onde foram constatadas as inconsistências pela Seconti, tem-se o montante de R$ 20.964,99, o que representa um percentual aproximado de apenas 0,01%;
109. Objetivando, ainda, determinar se a Secretaria de Controle Interno do Tribunal Regional do Trabalho da 4ª região (Seconti) havia identificado a ocorrência de superfaturamento de valor ou de quantitativo no Contrato TRT4 38/2014, foi examinada a documentação concernente ao Processo Administrativo 0008712-16.2018.5.04.0000, que teve como consequência, dentre outras, a elaboração da Nota Técnica 1/2019, a qual deu origem à presente representação, restando evidenciada a ausência de efetiva comprovação nos autos da ocorrência de dano ao erário proveniente de superfaturamento.
110. Desse modo, entendeu-se, no caso concreto, pela existência de atenuantes na conduta dos responsáveis pela prática de impropriedades., Os atenuantes seriam a ausência de prejuízo ao erário; a baixa materialidade dos valores dos itens onde foram constatadas as irregularidades; presunção de boa-fé dos responsáveis, transparência com que os procedimentos eram executados, bem como a ausência de histórico de má conduta por parte destes; o fato de ser a primeira fiscalização realizada no contrato, mesmo decorridos quase cinco anos de sua vigência.
	Encerrada a etapa de instrução pela SecexAdmin, Vossa Excelência encaminhou o presente processo para manifestação do Ministério Público de Contas (peça 74) . 
II
O Ministério Público de Contas da União concorda com a análise de mérito promovida pela Secretaria de Controle Externo da Administração do Estado e endossa a proposta de encaminhamento feita no sentido de cientificar o TRT4 das impropriedades encontradas e arquivar o feito. 
Inicialmente, convém registrar que além das impropriedades de natureza formal, o enfoque da representação da auditoria interna do TRT4 foi a probabilidade de ter havido prejuízo ao erário por superfaturamento decorrente de "química" no Contrato TRT4 38/2014 em 2 reformas específicas, em um contexto contratual de prestação de serviços de engenharia que chegava a abranger 24 reformas por mês (peça 72, p.9) .
Segundo a instrução de mérito da unidade técnica do TCU, a irregularidade ("química") teria ocorrido por meio de pagamento por serviços sem cobertura contratual com saldo remanescente de outros itens (serviços) de planilha. Mesmo assim, identificou-se que tais dispêndios foram materialmente baixos em relação ao valor total do contrato (R$ 22.694.528,16) , pois as reformas questionadas pela auditoria interna seriam da ordem de R$ 57.609,90 (reforma da escola judicial) e de R$ 36.034,36 (reforma da secretaria de comunicação social) (peça 72, p.16-19) . 
Sobre o valor do superfaturamento, a SecexAdmin verificou que a sindicância instaurada no TRT4 não identificou prejuízo ao erário nem má-fé dos envolvidos, mas confirmou que houve a irregularidade e ponderou que, em face das particularidades do objeto do contrato (reforma) e da baixa materialidade dos recursos envolvidos, as irregularidades devem ser endereçadas por meio de ciência ao TRT4, conforme se depreende da instrução de mérito contida na peça 72, p.15-21:
"Exame da ocorrência de desvio de recursos e superfaturamento.
33. Desse modo, a despeito do reconhecimento imediato, pela análise documental, da ocorrência de irregularidades relativas a inconsistências entre as medições e os serviços efetivamente executados, o que resultou em pagamentos por "química contratual", que são pagamentos de serviços sem cobertura contratual, com saldo de outros serviços contratados e a extrapolação do limite quantitativo dos serviços contratados, sem celebração de aditivo contratual, os autos carecem de informações indispensáveis para a identificação da ocorrência de desvio de recursos e superfaturamento.
34. De fato, as eventuais irregularidades concernentes à prejuízo ao erário, má-fé ou atuação em proveito pessoal, não restaram comprovadas nos autos, até o momento, de acordo com o que evidencia o processo de sindicância (peça 18, p. 1 e 65) . Por outro lado, denota-se que os responsáveis não buscaram ocultar a prática no âmbito do TRT-RS, realizando as ações supostamente irregulares de forma transparente, conforme se verifica dos e-mails acostados aos autos, os quais entende-se como caracterizadores de ter levado ao conhecimento de outros gestores as alterações em projetos, os de peça 18, p. 187-189, 149-151, 144, 139-142 e peça 17, p. 1-2, 4-5, 6-10, 16-18, 19, 68-69, 75-78.
35. Neste sentido, verifica-se que, no depoimento prestado no processo de sindicância, o Sr. Luiz Fernando Pontello reconheceu a existência das inconsistências apontadas nas medições e serviços, e a ocorrência da compensação mencionada no terceiro parágrafo, item C1, da nota de auditoria da Seconti (Peça 18, P. 8) , afirmando também que as respondeu com transparência aos quesitos que forma formulados, o que foi confirmado pelo diretor da Sempro, que afirmou em seu depoimento ter orientado o coordenador da Comip no sentido de que respondesse exatamente o que ocorrera, não cogitando, em nenhum momento, em ocultar informações. 
36. Verifica-se também que o depoente reconheceu a existência de problemas e afirmou que a compensação ocorria, de forma semelhante a outras reformas, pois existia orçamento e, às vezes, por avaliação da fiscalização ou do gestor, eram incluídas ações de manutenção no escopo da obra. No caso da reforma da Escola Judicial, confirmou que houve a definições de troca das portas, tendo o orçamento incluído itens que não estavam no projeto original. Evidenciou que, nesses casos, o correto é que o projeto seja alterado, mas isso implicaria em retornar todo o procedimento até a Copex, o que não ocorria, pois primava-se pela celeridade. 
37. É importante registrar que o depoente descreveu o cenário em que se trabalhava, à época, no TRT-RS, qual seja, com muitas reformas, poucos fiscais, prazos de execução exíguos, e o compromisso de dar respostas adequadas à Administração. Desse modo, nesse contexto, optaram por não retornar o projeto para fins de modificação, sendo essa forma de trabalhar construída em comum acordo, entre ele e o diretor da Sempro, com a anuência do diretor-geral e a concordância dos diretores. Desta forma, expõe com clareza como esses procedimentos de busca da celeridade tinham a ciência e o incentivo da Administração do TRT-RS, sendo supedaneado pelos e-mails que acostou aos autos de sindicância.
38. Desse modo, é razoável supor que esta prática irregular era do conhecimento da administração do TRT-RS, ante ao tempo decorrido entre a celebração do contrato e a realização da auditoria, ou seja, quase cinco anos, a quantidade significativa de reformas executadas durante o mês, atingindo o número de 24, e os e-mails que eram trocados entre os gestores do TRT-RS para resolução de problemas que ocorriam nas reformas realizadas. 
39. Conforme evidenciado no processo de sindicância (peça 18, p. 94) , existia um procedimento para que houvesse a alteração de contratos que passava pelas seguintes instâncias: a alteração parte da área que gere o contrato, para depois ser encaminhado para a SA, seguido para a Diretoria-Geral e depois para a Assessoria Jurídica da Presidência, retornando à SA/CLC. 
40. Dessa forma, como havia e-mails comunicando a necessidade de alterações nos contratos, com cópia para os gestores, e estas alterações não passavam pelas instâncias para a devida formalização, deduz-se que havia ciência das alterações, mas não havia a formalização das mesmas, resultando nas irregularidades identificadas pela auditoria da Seconti. 
41. No entanto, ante a ausência de elementos indispensáveis à identificação de desvio de recursos e de superfaturamento nos autos, bem como a transparência com que a irregularidades eram praticadas, com troca de e-mails entre os gestores, e a ausência de constatação superfaturamento, locupletamento ou obtenção de vantagem pessoal, presume-se a existência de boa-fé dos responsáveis
 (...) 
"45. Sendo assim, verifica-se que, se por um lado, as evidências antes elencadas apontam para plausibilidade das alegações da representante, no que diz respeito à ocorrência de "química" contratual, tem-se, por outro lado, que o somatório dos valores das duas reformas, de R$ 93.644,26, configura valor de baixa materialidade, representando apenas 0,4% do valor total do Contrato 38/2014. E se considerar-se apenas os itens onde foram constatadas as inconsistências pela Seconti, tem-se o montante de R$ 20.964,99, o que representa um percentual aproximado de apenas 0,01%;
Pagamentos de serviços sem cobertura contratual, com saldo de outros serviços contratados ("química contratual") .
46. É forçoso reconhecer que há dificuldades e desafios para implantação das obras de reforma objeto desta representação, tendo em vista as informações constantes dos autos, pois não se tratava contrato onde contavam apenas essas duas reformas, e sim de um contrato de manutenção preventiva, manutenção não programada e pequenas reformas. Embora o resultado final das obras pareça a contento, uma vez que não houve observação por parte da Secoti questionando a qualidade dos serviços executados, quando da visita à obra da reforma da Escola judicial, estando plenamente funcional.
47. Desse modo, considerando que se trata de obras de reforma, é de se supor que alguns itens de serviço contemplados no projeto tivessem que ser acrescidos, excluídos, refeitos e/ou alterados para contemplar a execução das duas reformas. No entanto, o que se busca é a transparência na definição desses serviços imprevisíveis, bem como o dimensionamento compatível dos insumos aplicados em sua execução. Neste sentido, é razoável pensar que, ao deparar-se com novos serviços não previstos inicialmente, deveriam ser celebrados termos aditivos contratuais que os contemplassem, conferindo transparência aos gastos.
48. No caso concreto, houve pagamentos de serviços sem cobertura contratual, com saldo de outros serviços contratados e não executados. Tal procedimento afronta diretamente os artigos 62 e 63 da Lei 4.320/1964, 60 da 8.666/1993, além da jurisprudência desta Corte de Contas (Acórdãos 1.273/2005 - TCU - 2ª. Câmara, 2.934/2014, 2739/2014 - TCU - Plenário e 493/2008, todos do Plenário) .
49. Assim, a prática em questão caracteriza "química contratual", o que pode representar irregularidades.
50. Contudo, entende-se que o caso em concreto pode atenuar a realização dessa prática, ante as razões abaixo expostas:
a) inicialmente, pelo fato de não haver nos autos a comprovação de prejuízo ao Erário, por meio de desvio de recursos ou superfaturamento; 
b) em segundo lugar, o valor dos itens onde foram constatadas as irregularidades é irrisório, em comparação com o valor total do contrato;
c) em terceiro lugar, entende-se pela presunção de boa-fé dos responsáveis, ante a transparência com que os procedimentos eram executados, bem como a ausência de histórico de má conduta por parte destes;
d) em quarto lugar, pelo fato de ter sido a primeira fiscalização realizada no contrato, mesmo decorridos quase cinco anos de sua vigência; e
e) finalmente, em razão de potencial prejuízo ao TRT-RS, ocasionado pela demora em realizar as alterações nos projetos a serem executados, agravando os problemas detectados e até inviabilizando a execução do contrato, em razão do elevado número de reformas executadas em decorrência da contratação realizada.
51. Com essas considerações, entende-se que o caso comporta outra solução, qual seja, dar ciência ao TRT4, que a prática de realizar pagamentos de serviços novos, sem cobertura contratual, fora do projeto originalmente licitado, utilizando-se para faturamento outros serviços constantes da planilha de preços original, sem a respectiva execução destes últimos, para futura compensação, se configura em impropriedade, afrontando diretamente os arts. 62 e 63 da Lei 4.320/1964, 60 da 8.666/1993, além da jurisprudência desta Corte de Contas.
52. Em caso análogo, que trata da prestação de serviço sem cobertura contratual, esta Corte de contas entendeu que, as circunstâncias do caso concreto podem afastar a aplicação da sanção, conforme se depreende da transcrição da ementa do Acórdão 493/2008-TCU-Plenário, verbis:
FISCOBRAS 2006. LEVANTAMENTO DE AUDITORIA. CONTRATO. PRESTAÇÃO DE SERVIÇO SEM COBERTURA CONTRATUAL. BOA-FÉ. PREVENÇÃO DE PREJUÍZOS À ADMINISTRAÇÃO. PROCEDÊNCIA DAS JUSTIFICATIVAS. ARQUIVAMENTO. 1. Embora a autorização para prestação de serviços sem cobertura contratual, em princípio, seja irregular e sujeite o responsável à multa, as circunstâncias do caso concreto, quando constatada a boa-fé e a necessidade de prevenir prejuízos à administração, podem, excepcionalmente, afastar a aplicação da sanção." (grifou-se) 
O MP de Contas endossa o entendimento supracitado de que o valor encontrado pela auditoria interna (R$ 20.964,99, em valores históricos) , decorrente de discrepância de critérios de medição e/ou "química contratual", representa aproximadamente 0,01% do Contrato TRT4 38/2014 e, portanto, não autoriza a instauração de tomada de contas especial, seja pela baixa materialidade, seja pela imprecisão na quantificação do débito (peça 72, p.16-19) . Mesmo assim, o MP de Contas reforça o entendimento jurisprudencial do TCU de que, em regra, baixos índices de superfaturamento não podem, indistintamente, ser considerados variações normais de mercado ou insignificantes. 
Quanto às outras irregularidades de natureza formal (ordens de serviço, formalização de termos aditivos, especificações técnicas e diário de obra) , o MP de Contas entende que foram adequadamente analisadas pela unidade técnica do TCU e endereçadas soluções ao TRT4 na forma de dar ciência aquela entidade das impropriedades detectadas (peça 72, p.21-32) .
Desse modo, tendo em vista o conjunto das particularidades na gestão do TRT4 registradas na instrução de mérito de peça 72, o MP de Contas anui com o percuciente exame técnico promovido pela SecexAdmin no sentido de se conhecer da representação, considera-la parcialmente procedente e dar ciência ao TRT4 das impropriedades confirmadas pelo TCU.
III
Ante o exposto, manifesta-se o Ministério Público de Contas da União de acordo com a análise de mérito feita em pareceres convergentes pela Secretaria de Controle Externo da Administração do Estado, no sentido de o Tribunal (peça 72, p.33) :
I - conhecer desta Representação, por estarem presentes os requisitos de admissibilidade constantes do arts. 235 e 237 do Regimento Interno do TCU para, no mérito, considerá-la parcialmente procedente;
II -  dar ciência ao Tribunal Regional do Trabalho da 4ª Região, com fundamento no art. 9º, inciso I, da Resolução-TCU 315/2020, que:
a) a prática realizar pagamentos de serviços novos, sem cobertura contratual, fora do projeto originalmente licitado, utilizando-se para faturamento outros serviços constantes da planilha de preços original, sem a respectiva execução destes últimos, para futura compensação, pode configurar  irregularidade, afrontando os artigos 62 e 63 da Lei 4.320/1964, 60 da 8.666/1993, além da jurisprudência desta Corte de Contas;
b) a ausência de emissão das devidas ordens de início de serviço, bem como das ordens de paralização e reinício dos serviços, necessárias à utilização como instrumentos de controle nas etapas de solicitação, acompanhamento, avaliação, atestação e pagamento de serviços, impedem o acompanhamento dos prazos de início das etapas de execução, conclusão, entrega, observação e de recebimento definitivo, e vai de encontro ao estabelecido no art. 55, IV, da Lei 8.666/1993;
c) ausência de termos aditivos para as referidas alterações contratuais efetuadas dentro dos limites do art. 65, § 1º, da Lei n. 8.666/1993, sem as devidas justificativas, estariam em desacordo com os arts. 3º e 60, parágrafo único, e 61, parágrafo único, do mesmo diploma legal;
d) a ausência de especificações técnicas, em obras de pequenas reformas, e/ou de suas alterações, bem assim as alterações em projetos, como observado em relação às reformas na Escola Judicial e na Secretaria de Comunicação Social (Secom) , contrariam o disposto no art.  art. 6º, inciso IX, alínea "c" da Lei 8.666/93;
e) a ausência de formalização de todas as alterações de planilha decorrentes de modificações implementadas por novos projetos de obras juntamente com ausência das respectivas justificativas técnicas, contraria o que está disciplinado no art. 65, § 1º, da Lei n. 8.666/1993, bem como os arts. 3º e 60, parágrafo único, e 61, parágrafo único, do mesmo diploma legal;
f) a ausência de diários de obra, relatórios de acompanhamento e/ou fiscalização, como observado em relação às reformas na Escola Judicial e na Secretaria de Comunicação Social (Secom) , contrariam o disposto no § 1º, art. 67, da Lei 8.666/1993. 
III - encaminhar cópia do acórdão que vier a ser proferido ao representante e ao Tribunal Regional do Trabalho da 4ª Região, destacando que o relatório e o voto que fundamentam a deliberação ora encaminhada podem ser acessados por meio do endereço eletrônico www.tcu.gov.br/acordaos;.
IV - arquivar o presente processo, com fundamento no art. 169, inciso III, do Regimento Interno do Tribunal."
	É o Relatório.

não há

Procurador Júlio Marcelo de Oliveira.

REPRESENTAÇÃO. MANUTENÇÃO PREDIAL E REFORMA. PROCEDÊNCIA PARCIAL. BAIXA MATERIALIDADE DAS IRREGULARIDADES. CIÊNCIA. ARQUIVAMENTO.

REPRESENTAÇÃO (REPR)

Secretaria de Controle Externo da Administração do Estado (SecexAdmin).

Cuidam os autos de representação formulada pela Secretaria de Controle Interno do Tribunal Regional do Trabalho da 4ª Região, sobre possíveis irregularidades ocorridas no Contrato TRT4 38/2014, objetivando a prestação de serviços continuados de manutenção predial programada, manutenção corretiva não programada e serviços de reforma de pequeno porte nos imóveis do TRT da 4ª Região, tendo a contratação sido celebrada em 17/6/2014, entre aquele Tribunal e a empresa Engeporto Engenharia Ltda., no valor de R$ 22.694.528,16.
2.	A presente Representação teve origem em auditoria realizada pela Secretaria de Controle Interno, cuja amostragem compreendeu reformas executadas no ano de 2018, no âmbito do Contrato TRT4 38/2014: a reforma da Escola Judicial e a reforma de ampliação da Secretaria de Comunicação Social, além de outras obras de menor porte e de serviços de manutenção predial executados pela contratada.
3.	Conforme a Nota de Auditoria 1/2019 da Seconti (peça 1, p. 2-21) , as ocorrências podem ser sintetizadas em duas constatações, sendo a primeira relativa a inconsistências entre as medições e os serviços efetivamente executados, o que resultou em pagamentos por serviços sem cobertura contratual, com saldo de outros serviços contratados. Já a segunda se refere à extrapolação do limite quantitativo dos serviços contratados, sem prévia celebração de aditivo contratual. 
4.	Após o exame de admissibilidade da Representação, a Secretaria de Controle Externo da Administração do Estado diligenciou o Tribunal Regional do Trabalho da 4ª Região para que encaminhasse a documentação relativa à contratação, ao acompanhamento e à fiscalização do Contrato 38/2014 (peça 7) . O TRT4 acostou aos autos farto material probante, juntado às peças numeradas de 9 a 70, que contém a designação dos fiscais, a sindicância interna para apuração dos fatos mencionados, as planilhas orçamentárias, as ordens de serviços e os termos aditivos à avença, dentre outros documentos.
5.	Passo a fazer um breve resumo das constatações da SecexAdmin sobre o material encaminhado pelo TRT, encartadas na instrução de peça 72 e referendadas pelo titular da unidade.
6.	No curso da sindicância instaurada pelo TRT para apuração dos fatos descritos na Nota de Auditoria 1/2019 (peça 18) , verifica-se que houve a oitiva de quatro servidores daquele Tribunal, bem como foram anexados e-mails trocados entre os gestores. Com base nas evidências juntadas, a unidade técnica ressalta as fragilidades no controle de alterações dos serviços executados, o que acarretou em medições fictícias, extrapolação dos quantitativos contratados e compensação entre itens da planilha orçamentária. 
7.	A SecexAdmin aponta como principal responsável pela irregularidade o Sr. Luiz Fernando Pontello, gestor do Contrato 38/2014 e Coordenador de Manutenção e Instalações Prediais do TRT, além de outros três gestores como corresponsáveis: o coordenador-substituto, o Diretor da Secretaria de Manutenção e Projetos e o fiscal do contrato. Em contrapartida, a instrução destaca o grande volume de reformas simultâneas nas unidades vinculadas ao TRT4 e a frequente comunicação entre os gestores como aspectos a mitigarem a possibilidade de ocorrência de desvios de recursos.
8.	Conforme também verificado pela unidade técnica, as reformas da Escola Judicial e da Secretaria de Comunicações, que embasaram os apontamentos da Nota de Auditoria, representaram apenas 0,4% do valor total do Contrato 38/2014 (R$ 93.644,26 em R$ 22.694.528,16) . No bojo dessas duas reformas foram verificadas inconsistências em serviços que somaram R$ 20.964,99.
9.	A instrução ressalta ainda outras impropriedades atinentes ao acompanhamento e à fiscalização do contrato em tela, que foi encerrado em 31/3/2019, como a ausência de formalização de ordens de início de serviços e termos de recebimento, ausência de detalhamento dos itens do orçamento e ausência de registros em diários de obras.
10.	Em conclusão, a área técnica reconhece a ocorrência da prática conhecida como "química" no contrato sub examine, ou seja, pagamento por serviços executados sem cobertura contratual com o saldo de outros itens inicialmente previstos, em afronta aos arts. 62 e 63 da Lei 4.320/1964 e art. 60 da Lei 8.666/1993. No entanto, face à não identificação de desvios e à baixa materialidade das alterações, propõe cientificar o TRT4 das impropriedades e arquivar os autos.
11.	Ao receber a instrução em meu Gabinete, entendi pertinente ouvir o Ministério Público de Contas previamente à deliberação. O parecer emitido pelo Procurador Júlio Marcelo de Oliveira à peça 75 anui às constatações e propostas de encaminhamento da SecexAdmin.
12.	Realizado o curto introito, passo a tecer algumas considerações sobre a situação trazida à apreciação desta Corte de Contas. É cediço que intervenções de reforma possuem certo grau de imprevisão a demandar alguma flexibilidade dos gestores públicos na condução desse tipo de contrato, e também por essa razão a legislação autoriza maior elasticidade em caso de comprovada necessidade de acréscimo, vide art. 65, § 1 º da Lei de Licitações.
13.	No caso concreto, entretanto, o que ficou demonstrado foi uma ausência quase completa de mecanismos institucionalizados de controle dos serviços que eram efetivamente prestados pela empresa contratada, em confronto com os serviços pelos quais eram realizadas as medições e os pagamentos. Como exemplo, pode-se mencionar o pagamento pela execução de estruturas metálicas e por demolição de edificação quando, na realidade o serviço executado foi o de remoção de paredes de gesso acartonado, ou a inclusão de itens fictícios nas planilhas sem correspondência com a situação fática.
14.	Embora não tenham sido constatados indícios de desvios de finalidade ou de locupletamento nas apurações realizadas no presente caso, o ambiente de baixo nível de controle expõe a Administração a ocorrências nefastas desse tipo, mormente quando se trata de contratos de valores elevados como o celebrado com a empresa Engeporto.
15.	Especificamente no tocante à materialidade das irregularidades comprovadas, dissinto das conclusões da unidade técnica, pois embora o valor de R$ 20.964,99 seja pouco representativo em relação ao montante de R$ 22 milhões do Contrato TRT4 38/2014, há que se ter em conta que foi apurado na reduzida amostra de R$ 93.644,26. Numa hipotética extrapolação linear, ter-se-ia quase R$ 5 milhões de serviços com algum tipo de irregularidade no contrato como um todo. 
16.	Contudo, entendo que a pronta intervenção da Presidência do TRT4 ao tomar ciência das irregularidades, em instaurar procedimentos administrativos com vistas à apuração dos fatos e ao aprimoramento dos mecanismos internos de acompanhamento e fiscalização de contratos dispensa a necessidade de atuação mais incisiva deste Tribunal de Contas, conforme constatado nos autos.
17.	Por fim, enalteço o trabalho diligente dos servidores da Secretaria de Controle Interno do TRT4, Srs. Luiz Felipe Rocha Salomão Júnior, Rodrigo Bazácas Corrêa e Gabriela Chaves Lange, que, a partir de suas atividades de auditoria, contribuíram para o aperfeiçoamento da estrutura administrativa do órgão. Caso tivéssemos mais profissionais como esses três auditores atuando em outas instituições públicas, certamente estaríamos com maior nível de governança e de controle dos gastos realizados com recursos estatais.
TCU, Sala das Sessões Ministro Luciano Brandão Alves de Souza, em 10 de março de 2021.
RAIMUNDO CARREIRO 
Relator